ACORDAO-COMPLETO-2340550

ACÓRDÃO 687/2019 ATA 9/2019 - PLENÁRIO

VISTOS, relatados e discutidos estes autos de relatório de levantamento realizado no tema agricultura familiar, com vistas a identificar disfunções burocráticas que impactem negativamente a produtividade do produtor rural;
ACORDAM os Ministros do Tribunal de Contas da União, reunidos em Sessão do Plenário, ante as razões expostas pelo Relator, em:
9.1. com base no art. 250, inciso III, do RITCU, recomendar à Casa Civil, em articulação com o Ministério da Agricultura, Pecuária e Abastecimento e com a Secretaria da Agricultura Familiar e do Desenvolvimento Agrário, a priorização da regulamentação da Lei 13.680/2018, que alterou a Lei 1.283/1950, para dispor sobre o processo de fiscalização de produtos alimentícios de origem animal produzidos de forma artesanal, considerando os diferentes entendimentos dos órgãos sobre as atribuições de inspeção sanitária e as inseguranças jurídicas e econômicas que podem decorrer da sua imediata aplicação; 
9.2. determinar a constituição de processo apartado com o objetivo de identificar as disfunções na burocracia estatal que afetam a produtividade e a competividade do agronegócio brasileiro, considerando as dificuldades na obtenção de crédito, as barreiras alfandegárias que impactam as exportações e as importações, as dificuldades de infraestrutura logística, a ineficiência e complexidade da carga tributária, os entraves na obtenção de licenças ambientais e sanitárias, a atuação dos entes fiscalizadores, bem como  outros fatores relevantes que sejam identificados;
9.3. dar ciência do presente relatório de levantamento à SecexAgroAmbiental, como subsídio para o planejamento de futuras ações de controle;
9.4. dar ciência do presente relatório de levantamento à Sec-ES, como subsídio para o processo TC Processo 016.562/2018-6, que trata de acompanhamento das medidas a cargo do Fundo Nacional de Desenvolvimento da Educação – FNDE à melhoria da gestão do Programa Nacional de Alimentação Escolar – Pnae, especialmente no que tange ao não atingimento do percentual mínimo de 30% de aquisições de alimentos diretamente da agricultura familiar previsto no art. 14 da Lei 11.947/2009.

Levantamento realizado na área do agronegócio familiar, no âmbito de Fiscalização de Orientação Centralizada (FOC) que tem por objetivo identificar disfunções na burocracia estatal com impactos negativos no ambiente de negócios e na competitividade dos agentes produtivos, em prejuízo do desenvolvimento nacional.

Ministério da Agricultura, Pecuária e Abastecimento (vinculador); Secretaria Especial de Agricultura Familiar e Desenvolvimento Agrário.

3. Interessados/Responsáveis:
3.1. Interessado: Identidade preservada (art. 55, caput, da Lei 8.443/1992).
3.2. Responsável: Identidade preservada (art. 55, caput, da Lei 8.443/1992).

13.1. Ministros presentes: José Mucio Monteiro (Presidente), Walton Alencar Rodrigues, Benjamin Zymler, Augusto Nardes, Aroldo Cedraz, Raimundo Carreiro, Bruno Dantas e Vital do Rêgo (Relator).
13.2. Ministro-Substituto presente: Marcos Bemquerer Costa.

VITAL DO RÊGO

Transcrevo a seguir, com os ajustes de forma pertinentes, o relatório de levantamento lançado à peça 47, que contou com o de acordo do secretário da unidade à peça 48:
INTRODUÇÃO
Trata-se de levantamento de auditoria decorrente do Despacho do Relator em 8/5/2018 (TC Processo 011.120/2018-5) , Ministro Vital do Rêgo, que autorizou, nos termos do art. 238 do Regimento Interno do TCU, a realização desta ação de controle. 
Este trabalho é decorrente de iniciativa do TCU, na busca do aprimoramento da Administração Pública, de contribuir para a melhoria da qualidade dos serviços prestados aos cidadãos e do ambiente de negócios e da competitividade. 
A pretensão do TCU é atuar até o ano 2030, mediante fiscalizações em vários temas e produzindo relatórios periódicos, buscando identificar controles desnecessários ou disfunções burocráticas a fim de aprimorar o ambiente de negócios e melhorar a eficiência e a produtividade. Servem como referências a esses trabalhos os indicadores do “Doing Business” utilizados pelo Banco Mundial na avaliação do ambiente regulatório das empresas em 190 países.
No biênio 2018-2019, estão previstas quatro fiscalizações transversais nas seguintes áreas: agricultura, indústria, concessão de crédito (bancos públicos) e procedimentos na tributação. Outras ações de controle deverão ser realizadas e subsidiarão os relatórios sistêmicos, tais como: desempenho das atividades de fomento à inovação, informatização do processo judicial, dificuldades na transformação digital de serviços públicos, eficácia e efetividade no BNDES, licenciamento ambiental, efetividade da Suframa e modelo para fiscalizações de órgãos e entidades.
A intenção de longo prazo do TCU é atuar como indutor da produtividade do setor público federal mediante o desenvolvimento de ações visando à conexão das diversas políticas públicas, à vigilância da continuidade dos projetos e programas do governo e à interação federativa das políticas públicas nas esferas federal, estadual e municipal, ou seja, exigindo que a política pública do governo federal seja entendida e bem aplicada nas demais esferas de governo (governança multinível) .
Esse levantamento integra, assim, uma das quatro fiscalizações transversais em curso no TCU, tendo como escopo as disfunções burocráticas na agropecuária brasileira.
A abrangência do agronegócio é enorme. Inicialmente, a equipe promoveu várias pesquisas de informações na internet, como banco de dados dos órgãos e entidades especializadas, trabalhos desenvolvidos pelo TCU, artigos técnicos entre outros. Em seguida, foram agendadas e realizadas diversas entrevistas com vários atores do agronegócio (MAPA, SEAD, BB, CNA, Conab, Sebrae, Farsul, Secretarias da Agricultura de Goiás e Rio Grande do Sul) para a obtenção de informações e opiniões sobre variados temas, bem como a realização de questionários junto a cooperativas de produtores rurais com objetivo de colher a impressão desses agentes em relação à realidade do produtor rural.
O levantamento propiciou o conhecimento de algumas das principais dificuldades enfrentadas pela agropecuária, em especial da agricultura familiar, conforme explicação no tópico a seguir.
Constam, na peça 43, os principais trabalhos recentes realizados pelo TCU relacionados ao agronegócio e as contribuições oriundas da CNA. Também, na peça 45, há descrição da metodologia utilizada neste trabalho.
VISÃO GERAL 
Considerações Gerais sobre o Agronegócio Brasileiro
De acordo com o Centro de Estudos Avançados em Economia Aplicada (CEPEA) e a Confederação Nacional de Agricultura (CNA) , o agronegócio é entendido como a soma de quatro segmentos: insumos para a agropecuária, produção agropecuária básica ou primária, agroindústria (processamento) e agrosserviços.
Ainda segundo essas entidades, o Produto Interno Bruto (PIB) do agronegócio é medido pela ótica do produto, ou seja, pelo Valor Adicionado (VA) total deste setor na economia. Avalia-se o VA a preços de mercado (consideram-se os impostos indiretos menos subsídios relacionados aos produtos) . O PIB do agronegócio brasileiro refere-se, portanto, ao produto gerado de forma sistêmica na produção de insumos para a agropecuária, na produção primária, e se estendendo por todas as demais atividades que processam e distribuem o produto ao destino final.
O PIB do agronegócio vem crescendo significativamente nas últimas décadas. Em 1997, por exemplo, o PIB desse setor foi de R$ 278 bilhões. Já em 2017, esse número foi de R$ 1,428 trilhão (R$ 1,02 trilhão do ramo agrícola e 426 milhões do ramo agropecuário) , cinco vezes mais que vinte anos atrás. Esse valor alcançado em 2017 representou 21,6% do PIB total brasileiro (R$ 6,6 trilhões) e quase a metade das exportações, o que ilustra a importância desse setor para a economia brasileira.
Do PIB total do agronegócio de 2017, 4,4% vieram dos insumos, 25,2% da agropecuária, 28,9% da indústria e 41,5% dos serviços.
O Valor Bruto da Produção (VBP) do agronegócio alcançou R$ 536,5 bilhões em 2017, dos quais R$ 342,6 bilhões na produção agrícola e R$ 193,9 bilhões no segmento pecuário. A soja foi produto com maior VBP, em 2017, com R$ 127 bilhões, seguida pela pecuária de corte e cana-de-açúcar.
Figura 1: Valor Bruto da Produção no Brasil em 2017 (em R$ bilhões) 
Fonte: CNA, Estimativa Jan/2018 (preços reais - IGP-DI) .
O setor absorve praticamente 1 de cada 3 trabalhadores brasileiros. Em 2015, de acordo com dados da Pesquisa Nacional por Amostra de Domicílios (PNAD) , 32,3% (30,5 milhões) do total de 94,4 milhões de trabalhadores brasileiros eram do agronegócio. Desses 30,5 milhões, 13 milhões (42,7%) desenvolviam atividades de agropecuária, 6,43 milhões (21,1%) no agrocomércio, 6,4 milhões (21%) nos agrosserviços e 4,64 milhões (15,2%) na agroindústria.
Quanto ao comércio internacional, 44,1% das exportações brasileiras, em 2017, foram de produtos do agronegócio. Também há forte contribuição do agronegócio para o desempenho da economia brasileira. O gráfico abaixo revela que, desde 2007, o superávit comercial do agronegócio brasileiro tem superado o déficit comercial dos demais setores da economia brasileira, e contribuído para superávits na Balança Comercial brasileira.
Gráfico 1: Saldo da Balança Comercial Brasileira (em US$ bilhões) – 1989 a 2017
Fonte: MDIC e AgroStat/MAPA. Elaboração CNA (https://www.cnabrasil.org.br/cna/panorama-do-agro) 
Nos últimos anos, houve ampliação dos destinos e da diversidade de produtos exportados pelo agronegócio brasileiro. Conforme a figura a seguir, o Brasil é hoje o maior exportador de açúcar, café, suco de laranja, soja em grãos e carnes bovina e de frango; e o segundo maior de milho e de óleo e farelo de soja. É também o maior produtor mundial de açúcar, café e suco de laranja; o segundo na produção de soja em grãos e de carnes bovina e de frango; e o terceiro na produção mundial de milho.
Figura 2: Produção e Exportações Brasileiras no Ranking Mundial em 2017
Fonte: USDA - Fonte: USDA. Elaboração CNA (https://www.cnabrasil.org.br/cna/panorama-do-agro) 
Atualmente, o Brasil é o quarto maior exportador mundial de produtos agropecuários, aproximadamente USD 96 bilhões, atrás apenas da União Europeia, EUA e China. Esse desempenho comercial superavitário com o resto do mundo tem contribuído para a estabilidade da taxa de câmbio e para a continuidade da política de flexibilização da política monetária.
Instituições Públicas Federais do Agronegócio
Os regramentos e a organização do agronegócio nacional estão a cargo de instituições federais distintas, o Ministério da Agricultura, Pecuária e Abastecimento (MAPA) e a Secretaria da Agricultura Familiar e do Desenvolvimento Agrário (SEAD) (assumiu as atribuições do antigo Ministério do Desenvolvimento Agrário - MDA) , vinculada à Casa Civil, além da Secretaria da Aquicultura e Pesca, integrante do Ministério da Indústria, Comércio Exterior e Serviços (MDIC) .
O MAPA reivindica ser o Ministério da agricultura comercial e de grande porte econômico, dedicada ao agronegócio e mais voltado para exportação, ao passo que a SEAD possui seu foco mais na agricultura familiar e na reforma agrária, com políticas e programas voltados a este público. 
Tanto o MAPA como a Casa Civil possuem entidades com funções específicas voltadas para agricultura familiar. A Companhia Nacional de Abastecimento (CONAB) , que executa o Programas de Aquisição de Alimentos (PAA) e a Empresa Brasileira de Pesquisa Agropecuária (EMBRAPA) , que produz tecnologias e inovações, estão vinculadas ao MAPA. O Instituto Nacional de Colonização e Reforma Agrária (INCRA) , que se ocupa das questões fundiárias em geral e da promoção da reforma agrária, e a Agência Nacional de Assistência Técnica e Extensão Rural (ANATER) , recém criada pela Lei 12.897/2013, com a finalidade de executar a política de desenvolvimento e assistência técnica rural, estão subordinados à Casa Civil. 
Apesar de instituições distintas, não se pode afirmar que a SEAD seja o órgão da agricultura familiar e nem que o MAPA seja exclusivamente dedicado ao agronegócio dos estabelecimentos não-familiares. 
O MAPA vem concentrando muitos esforços na desburocratização dos normativos e procedimentos a fim de melhorar a eficiência do agronegócio, principalmente com o recente Plano Agro +, surgido a partir da Portaria MAPA 109, de 2/6/2016, com a criação de Grupo de Trabalho incumbido de propor ações que permitissem a melhoria e celeridade das ações executadas pela Secretaria de Defesa Agropecuária (SDA/MAPA) . Posteriormente, esse esforço foi estendido a todo o Ministério e passou a ter caráter continuado.
Conforme informado por aquele Ministério a esta equipe de auditoria, estão sendo implementadas as seguintes medidas no âmbito do Agro +:
possibilidade de o produtor rural solicitar diretamente ao MAPA subvenção federal para aquisição de apólices de seguro rural. Antes, somente seria possível por meio de seguradoras;
plano “O Melhor do Agro Brasileiro” com o objetivo de divulgar a qualidade e a sustentabilidade dos produtos agropecuários brasileiros para promover a agropecuária nacional nos mercados externos;
expansão da área de atuação de adidos agrícolas. Aumentar de 8 para 25 adidos para atuar nas negociações internacionais visando ampliar e diversificar a venda dos produtos brasileiros;
Painéis de Negociações Internacionais Agropecuárias. Desenvolvimento de sistema de informações gerenciais com elaboração de cenários e disposição de informações sobre o status das negociações em forma de painéis;
realização de avaliação de riscos sanitários e fitossanitários de forma conjunta e cooperativa com os países do Mercosul;
inscrição on line de cultivares no registro nacional de cultivares (RNC) ;
criação de central de certificação para emissão de certificados sanitários internacionais para produtos de origem animal;
automação do processo de credenciamento de laboratórios;
automação do processo de autorização de importação/exportação de material genético e animais vivos;
agilização da importação/exportação de bebidas, vinagres e derivados da uva e do vinho;
aperfeiçoamento dos sistemas informatizados do MAPA voltados para as atividades de defesa agropecuária;
modernização da Vigilância Internacional Agropecuária (Vigiagro) ;
 modernização do Regulamento de Defesa Sanitária Vegetal;
aprimoramento das visitas guiadas ao Instituto Nacional de Metereologia (INMET) ;
disponibilização no portal do MAPA dos Normais Climatológicas do período de 1981-2010;
disponibilização de dados metereológicos por meio de aplicativo mobile.
De acordo com informações obtidas pela equipe de auditoria em visita ao Ministério, houve esforço recente na revisão dos principais normativos daquele Ministério com a finalidade de modernizar a relação entre os produtores e os órgãos de regulação, dinamizar os processos e aprimorar os controles, tudo isso visando avançar na eficácia da defesa agropecuária. Além disso, muitas outras ações estão previstas, conforme consta no material de divulgação do programa disponível no site daquele órgão. 
Assim, a simplificação de normativos e procedimentos é prioridade em todas as áreas daquele Ministério.
São muitos os desafios a serem enfrentados para melhorar o agronegócio brasileiro, como o gargalo logístico, envolvendo toda a infraestrutura de transporte e escoamento da safra do país, incluindo portos, ferrovias, rodovias, armazéns e maquinários, bem como reforma do sistema tributário para tornar o país mais competitivo, além de questões sanitárias, tecnológicas entre outras. São questões bastante complexas que dependem de vontade política, de recursos orçamentários e de parcerias com o setor privado para serem superadas.
Várias ações de controle já foram realizadas pelo TCU no setor do agronegócio, tais como auditoria de conformidade nos instrumentos de comercialização da Política Geral de Preços Mínimos (PGPM) da Conab, levantamento operacional no Sistema Nacional de Crédito Rural (SNCR) , auditoria de conformidade no Programa de Aquisição de Alimentos (PAA) , entre outros (peça 43) . Em breve, o TCU realizará auditoria com o objetivo de verificar a qualidade da fiscalização e a inspeção agropecuária do MAPA, bem como os processos administrativos decorrentes das infrações autuadas na execução dessas atividades.
Considerando as ações em curso no MAPA visando à desburocratização de suas normas e procedimentos, as ações de controle do TCU já realizadas e a realizar, bem como a necessidade de restringir o universo desse levantamento, dada a grande extensão do agronegócio brasileiro, optou-se por focar, especialmente, a agricultura familiar, pela sua importância econômica aliada a condição de vulnerabilidade social, sem, contudo, deixar de abranger aspectos que alcançam também a agricultura não familiar. 
Agricultura Familiar
O reconhecimento da agricultura familiar começou na década de 1990, onde apareceram vários estudiosos do universo acadêmico produzindo revisões teóricas e conceituais da agricultura brasileira, fundamentais para o início das políticas públicas específicas, como o relatório de consultoria conhecido como projeto FAO/INCRA (1994) . 
Um dos resultados mais importantes desse estudo foi a constatação de que 75% dos estabelecimentos rurais no Brasil possuíam características de produção familiar, representavam 22% da área total, contavam com 60% do pessoal ocupado e detinham 28% do valor total da produção agropecuária. Observou ainda que do total de estabelecimentos que obtiveram financiamentos na agricultura brasileira, 44,2% eram familiares, porém captaram apenas 11% do valor total dos recursos de fontes formais de financiamento. Assim, concluiu que a agricultura familiar necessitava de política de crédito especial, como já vinham reivindicando suas entidades representativas.
Esse estudo classificou os estabelecimentos rurais brasileiros segundo a forma de uso do trabalho (familiar versus contratado ou assalariado) , sugeriu uma tipologia que separava a agricultura familiar da patronal e deixou como legado conjunto de sugestões de políticas agrícolas e fundiárias para essa categoria social.
O grande marco foi a criação do Programa de Fortalecimento da Agricultura Familiar (Pronaf) , Decreto 1.946/1996, que atraiu boa parte dos programas e políticas de desenvolvimento rural. Foram quatro modalidades de ações: financiamento da produção, financiamento de infraestrutura e serviços municipais, capacitação e qualificação dos agricultores familiares e financiamento da pesquisa e extensão rural.
Em 2003, o Pronaf foi inserido no Programa Fome Zero com ampliação significativa de recursos. Em 2004, surgiu o Programa de Aquisição de Alimentos (PAA) para responder aos problemas de comercialização e acesso aos mercados da agricultura familiar e o Programa Nacional de Alimentação Escolar (PNAE) , que já existia, mas que foi reorganizado para que o fornecimento da produção dos agricultores familiares passasse a ter condições especiais, como a obrigação dos municípios de comprar, no mínimo, 30% de produtos para alimentação escolar dos agricultores familiares. 
O maior alcance da agricultura familiar foi a edição da Lei 11.326/2006 (Lei da Agricultura Familiar) , onde estabeleceu as diretrizes para formulação da política nacional para essa categoria social. Essa norma conceituou o agricultor familiar como aquele que pratica atividades no meio rural e enquadra-se nos seguintes requisitos: área menor que quatro módulos fiscais; mão de obra predominantemente da própria família no seu estabelecimento rural; percentual mínimo de renda originado de atividades econômicas de seu estabelecimento; direção do estabelecimento ou empreendimento com sua família (art. 3º) .
Essa lei estabeleceu ainda como áreas a serem priorizadas para o alcance dos objetivos da Política Nacional da Agricultura Familiar e Empreendimentos Familiares Rurais (art. 5º) : crédito e fundo de aval; infraestrutura e serviços; assistência técnica e extensão rural; pesquisa; comercialização; seguro; habitação; legislação sanitária, previdenciária, comercial e tributária; cooperativismo e associativismo; educação, capacitação e profissionalização; negócios e serviços rurais não agrícolas; agroindustrialização.
Com o advento da Lei da Agricultura Familiar, o Censo Agropecuário de 2006 passou a trazer informações específicas desse setor. Os relatórios do Censo de 2017 ainda não foram disponibilizados por completo, o que impede algumas atualizações de dados. 
O Censo de 2006 mostrou que o Brasil possuía, naquele ano, um total de 5.175.489 estabelecimentos agropecuários dos quais 4.367.902 poderiam ser classificados como de agricultores familiares, o que representa 84% do total dos estabelecimentos agropecuários brasileiros, ocupando área de pouco mais de 80,3 milhões de hectares (24,3% da área total dos estabelecimentos rurais brasileiros) . A agricultura familiar é a base da economia de 90% dos municípios brasileiros com até 20 mil habitantes.
Dados recentes do Censo de 2017 revelaram que 70% dos estabelecimentos rurais brasileiros possuem entre 1 e 50 ha.
Segundo informações do antigo MDA, a agricultura familiar responde por cerca de 70% dos alimentos consumidos na mesa do brasileiro, como os seguintes: mandioca (87%) , feijão (70%) , carne suína (59%) , leite (58%) , carne de aves (50%) e milho (46%) , isto é, a contribuição da agricultura familiar para o agronegócio é bastante significativa.
Outro dado interessante do Censo 2017 é a baixa escolaridade do homem do campo, ou seja, 53,3% dos produtores chegaram, no máximo, até o antigo primário. Desses, 28% são analfabetos ou analfabetos funcionais. Apenas 5,88% possuem ensino superior.
Esse dado mostra a vulnerabilidade do produtor rural brasileiro e reforça a necessidade de ações públicas voltadas à melhoria das condições de vida desse público e sua sustentabilidade no negócio.
Mesmo assim a agricultura familiar tem bastante peso na economia brasileira com faturamento anual de US$ 55,2 bilhões (www.brasil.gov.br) . 
A Secretaria Familiar e do Desenvolvimento Agrário (SEAD) dispõe de vários programas voltados para a agricultura familiar, tais como:
Agroindústria – apoia a inclusão dos agricultores familiares no processo de agroindustrialização. Podem participar pessoas físicas e jurídicas formada por, no mínimo, 90% de agricultores familiares e com, no mínimo, 70% de matéria-prima própria;
Programa Nacional de Alimentação Escolar (PNAE) – o programa gerido pelo FNDE prevê o uso de, no mínimo, 30% dos recursos repassados aos municípios para a compra de alimentos da agricultura familiar;
Programa de Aquisição de Alimentos (PAA) – aquisição de alimentos do agricultor familiar pelo governo federal visando: à formação de estoques estratégicos e distribuição à população em maior vulnerabilidade social; à doação para entidades da rede socioassistencial, restaurantes populares, banco de alimentos, cozinhas comunitárias e cestas de alimentos distribuídas pelo Governo Federal; 
Programa Nacional de Fortalecimento da Agricultura Familiar (Pronaf) – financia projetos individuais ou coletivos com taxas de juros mais baixas que os outros financiamentos rurais;
Assistência Técnica e Extensão Rural (ATER) – a SAF dispõe de departamento específico e participa da elaboração e execução da política nacional de ATER.
Existem outras ações divulgadas no site do MDA, como Programa de Garantia de Preços para a Agricultura Familiar  (PGPAF) , Turismo Rural, Selo da Agricultura Familiar, Sociodiversidade, Seguro da Agricultura Familiar (SEAF) , Biodiesel, entre outros.
Atualmente, o TCU mantém painel da agricultura familiar com bastantes dados, abrangendo o período de 2010-2017, permitindo consultas da execução de diversos programas, por estado e município, tipologias de irregularidades, além de outras possibilidades (https://portal.tcu.gov.br/paineis-de-informacao/) .
PRINCIPAIS RISCOS
Durante este trabalho, a equipe promoveu conversas com vários órgãos e entidades a fim de conhecer os principais problemas envolvendo o agronegócio. Além disso, foram enviados questionários à cooperativas e associações da agricultura familiar.
Foram vários os temas debatidos com os gestores, mas destacaram-se três grandes pilares para a sustentabilidade da agricultura familiar: a assistência técnica (ATER) , o financiamento da produção (crédito rural) e a comercialização dos produtos. Cada pilar desses apresenta muitos entraves, inclusive burocráticos, que impedem o melhor desempenho da agricultura familiar. Os tópicos a seguir contêm importantes pontos que podem ser melhor aprofundados pelo TCU em futuros trabalhos.
III.1	Assistência Técnica e Extensão Rural (ATER) 
A Lei 12.188/2010 instituiu a Política Nacional de Assistência Técnica e Extensão Rural na Agricultura Familiar e na Reforma Agrária (Pnater) e o Programa Nacional de Assistência Técnica e Extensão Rural na Agricultura Familiar e na Reforma Agrária (Pronater) . A norma incumbiu ao então MDA a formulação e supervisão dessa política e do programa. Em 2016, com a extinção desse Ministério, a responsabilidade pela execução de chamadas públicas de ATER foi transferida para a Secretaria Especial de Agricultura Familiar e do Desenvolvimento Agrário (SEAD) da Presidência da República.
Essa lei definiu ATER como serviço (gratuito) de educação não formal, de caráter continuado, no meio rural, que promove processos de gestão, produção, beneficiamento e comercialização das atividades e dos serviços agropecuários e não agropecuários, inclusive das atividades agroextrativistas, florestais e artesanais.
A dinâmica do serviço de ATER caracteriza-se por manter o caráter público, sendo executada de forma terceirizada, mediante “chamada pública” e subsequente celebração de contrato com instituições tanto de caráter público (entidades estaduais ou municipais) , como privado (organizações não governamentais – ONG, organização da sociedade civil de interesse público – OSCIP, cooperativas e empresas) . 
O serviço de ATER é extremamente importante e essencial para a integração de políticas públicas voltadas para o campo. Esse serviço possui destaque na construção e expansão de políticas públicas para a produção familiar brasileira: crédito e fomento; sustentabilidade dos sistemas de produção; geração de renda; agregação de valor; combate pobreza rural; segurança alimentar. Além disso, pode ser entendida como uma garantia, ou seja, os mais de 4 milhões estabelecimentos da agricultura familiar passaram, a partir da Lei 11.326/2006, a ter o direito de serviço qualificado e em quantidade suficiente para atender suas demandas de produção, comercialização, organização social, entre outras questões do campo. 
Mediante o Decreto 8.252/2014, foi instituída Agência Nacional de Assistência Técnica e Extensão Rural (Anater) , pessoa jurídica de direito privado sem fins lucrativos, de interesse coletivo e de utilidade pública, sob a forma de Serviço Social Autônomo, cuja a finalidade principal é de coordenar e implantar os programas de ATER. Durante os anos de 2016 e 2017, ocorreu o processo de estruturação da Anater, com a aprovação de estatuto, regimento interno, contratação de pessoal e definição de normas próprias de licitação, contratos, convênios e instrumentos congêneres e de regulamento para o credenciamento de entidades executoras de ATER.
Em 2012, o TCU promoveu auditoria operacional com o objetivo de verificar se a estratégia de implementação dos serviços de (ATER) estava consistente com os objetivos pretendidos no Plano Brasil Sem Miséria (PBSM) e se atendia aos princípios estabelecidos na Política Nacional de Assistência Técnica e Extensão Rural (Pnater) (peça 43, p. 2, item 8 ) . Foram diversos achados relatados naquele trabalho, entre eles: falhas no modelo de chamadas públicas para as entidades participantes do programa, precariedade na gestão dos contratos de ATER por parte do MDA, descontinuidade nos serviços de ATER, vulnerabilidade e limitação do sistema informatizado de controle (Siater) . Por meio do Acórdão 2395/2013-TCU-Plenário, relator Min. André de Carvalho, o TCU proferiu uma série de recomendações ao então MDA visando ao aprimoramento dos controles e da gestão da ATER.
Em recente trabalho desenvolvido pelo TCU, sob a coordenação da SecexPrevi, com a finalidade de traçar panorama das políticas públicas de inclusão produtiva urbana e rural, foi dado bastante destaque para a ATER por considerar o papel chave desse serviço para a inclusão produtiva do campo (peça 43, p. 2, item 9) . O desafio da auditoria em relação a esse tema foi responder a questão: Em que medida o serviço de Ater pública consegue promover a inclusão produtiva de famílias rurais em situação de pobreza (TC Processo 027.831/2017-5) ? 
Como resultado a equipe de auditoria considerou como os principais entraves da ATER: dificuldade de coordenação das ações federais de ATER pela Anater; oferta insuficiente de ATER pública federal; descontinuidade de ATER para a reforma agrária; impacto negativo da baixa oferta de ATER nas políticas de inclusão produtiva e na consolidação dos assentamentos da reforma agrária; inefetividade do modelo de chamadas públicas para os serviços de ATER; baixa estruturação dos serviços de ATER no nível estadual.
Concorda-se com a equipe da SecexPrevi de que a ATER é imprescindível para o sucesso dos negócios da agricultura familiar e para a efetividade dos programas do governo federal visando esse público. Por isso, destacam-se a seguir pontos importantes dos trabalhos do TCU sobre esse tema, com algumas atualizações, e que são importantes de serem incluídos no trabalho consolidador dos levantamentos a ser desenvolvido nesta Casa.
III.1.1 Precária coordenação da ATER
Segundo o relatório de auditoria sobre inclusão produtiva (TC Processo 027.831/2017-5) , a Anater não vem conseguindo exercer com êxito o papel de coordenação dos programas de ATER em nível federal.
Atualmente, os serviços de ATER sob a gestão da agência restringem-se ao contrato de gestão firmado com a SEAD. Outros órgãos e entidades, como o MAPA, MMA, Incra, estão fora desse contrato de gestão e podem executar recursos do orçamento destinados à ATER sem a Anater como coordenadora. Isso dificulta a agência de exercer plenamente o papel de coordenadora desses serviços em nível nacional.
A Lei 12.897/2013, que autorizou a instituição da Anater, define em seu art. 12, que o contrato de gestão com a Anater seja celebrado pelo Poder Executivo Federal, sem especificar qual seria o representante desse Poder na assinatura do referido contrato. Já o Decreto 8.252/2014 estabeleceu que a celebração se daria diretamente com o então MDA e, posteriormente, com a SEAD, que sucedeu aquele Ministério em suas competências. Criou-se, assim, a exigência de que outros órgãos que venham a desenvolver parcerias com a Anater o façam dentro do escopo do contrato de gestão com a SEAD, o que implica na necessidade de repasse de dotações orçamentárias e de recursos financeiros inicialmente desses outros órgãos para aquela secretaria, para que então esses recursos possam ser executados pela Anater.
A auditoria da SecexPrevi identificou a existência do Projeto de Lei 7.417/2017 com a finalidade de alterar a norma de criação da Anater de modo a garantir que os recursos alocados para a ATER na lei orçamentária anual sejam executados no âmbito do contrato de gestão do Poder Executivo Federal com a Anater. Essa iniciativa elimina em parte a lacuna existente. 
O encaminhamento proposto no relatório para essa questão foi de que a Presidência da República fosse a signatária do contrato de gestão com a Anater, o que permitiria a centralização dos recursos orçamentários previstos para todos os serviços de ATER no âmbito desse contrato, fortalecendo assim a interação entre as entidades envolvidas com a política de ATER e permitindo maior capacidade de coordenação pela agência.
III.1.2 Oferta insuficiente e descontinuidade de ATER
Conforme análise realizada pela SecexPrevi, a Anater pretende atender, até 2020, 138 mil famílias, o que corresponde apenas 3,16% dos estabelecimentos classificados como familiares pelo Censo de 2006 e a 5,4% familiares constantes no CadÚnico, ou seja, o atendimento é baixíssimo diante da essencialidade dos serviços.
O trabalho do TCU ilustrou a situação com os seguintes números orçamentários de ATER para a agricultura familiar:

Percebe-se a nítida queda do investimento em ATER nos últimos anos, o que demonstra a falta de prioridade desse serviço pelo governo federal.
No caso da reforma agrária, a queda é ainda maior. De R$ 395 milhões em 2014, foi decrescendo até chegar R$ 19 milhões em 2018. 
Essa tendência a perdurar, praticamente, será o fim do Programa Nacional de ATER e da inclusão produtiva das famílias mais carentes, inclusive com possibilidade de abandono da atividade.
No Incra, muitos contratos de ATER em andamento estão sem pagamento por falta de recursos, estando ameaçados de serem encerrados com consequências jurídicas e de descontinuidade dos projetos em andamento. Há riscos reais de haver o distanciamento da emancipação desejada para os assentamentos da reforma agrária.
A insuficiência de ATER afeta diretamente outros programas voltados à agricultura familiar, como o Pronaf, que passa a ser menos acessível pela restrição de crédito do Banco do Brasil para aqueles produtores que não possuem assistência técnica em razão do risco aumentado de inadimplência. 
Enfim, a carência de bons serviços de ATER interfere, fortemente, na efetividade dos programas governamentais voltados para a agricultura familiar e na sustentabilidade econômica desse público. Sem dúvida, esse grande retrocesso deve ser considerado pelos futuros governantes diante representatividade econômica e social da agricultura familiar para o país.
III.1.3 Estrutura e qualidade insuficientes para a ATER
Não bastasse o decréscimo do investimento em ATER pelo governo federal, há ainda forte desmanche da estrutura de ATER em vários estados brasileiros. 
Em pesquisa realizada pela equipe da SecexPrevi junto aos extensionistas, observou-se grande reclamação quanto a sobrecarga de trabalho, falta de valorização desses profissionais e baixos salários. O número de famílias a serem atendidas por extensionistas chega a mais de 150, quando deveria ser no máximo 50 famílias.
Existem tarefas atribuídas aos extensionistas que atrapalham o trabalho de campo, como a elaboração de diagnósticos e relatórios e a emissão de DAP, consumindo boa parte do tempo.
Em vários estados, não há renovação sistemática dos quadros de técnicos, implicando no envelhecimento desses profissionais e a consequente perda de produtividade.
Soma-se a isso, a falta de capacitação continuada, de recursos materiais, como veículos, computadores e material de escritório, além de estrutura física adequada.
Em pesquisa realizada por esta equipe junto às cooperativas de produtores rurais, foi mencionado em algumas respostas a falta de qualidade das assistências prestadas. Foram relatados fatos como: as assistências não levam em conta, muitas vezes, aspectos da comercialização dos produtos; os extensionistas gastam muito tempo com as burocracias demandadas pelas políticas públicas do governo federal, como o Garantia Safra, e acabam não tendo tempo para realizar a ATER; não existem técnicos suficientes e a renovação do quadro é muito pequena; muitas ONGs contratadas nas chamadas públicas fazem apenas o trabalho superficial para cumprir as metas, não agregando muito ao produtor; muitas assistências prestadas possuem o viés filosófico, focada na questão social e ambiental, relegando aspectos econômico-financeiros do negócio. 
III.1.4 Deficiências do sistema atual de Chamadas Públicas
Outra questão importante abordada na auditoria foi a inefetividade do modelo de chamadas públicas para os serviços de ATER, tais como: falta de continuidade no serviço, formato rígido e o pouco diálogo com estados e entidades executoras.
Atualmente, o serviço público de Ater pode ser prestado de três formas: 1) diretamente por estados e municípios; 2) por instrumentos de parceria entre a Anater e instituições públicas estaduais de Ater ou 3) mediante chamadas públicas da Sead-Anater ou do Incra, regulamentadas por editais que definem orientações para a contratação e para a execução de serviços de Ater (Art. 19 da Lei 12.188/2010) .
De acordo com pesquisa junto a 733 extensionistas realizada naquele trabalho, 45,7% responderam que as chamadas públicas são insuficientes para provocar mudanças significativas na vida das famílias atendidas, ou seja, muitas famílias deixam de receber a ATER antes de conseguirem os seus processos produtivos. 
Em relação à rigidez das chamadas públicas, 57,8% dos entrevistados disseram que as chamadas públicas são excessivamente engessadas em termos de atividades a serem executadas; 271 respondentes afirmaram que o cronograma de execução das atividades é inadequado. A duração dos serviços públicos nas chamadas públicas é sempre a mesma, independentemente do projeto.
Outro ponto destacado por 62,1% dos extensionistas foi que as chamadas públicas são definidas pelo governo federal sem o diálogo suficiente com os atores locais e 30% disseram que as chamadas públicas são direcionadas a regiões do território que nem sempre são consideradas pelos atores locais como prioritárias.
Portanto, ao que tudo indica, há oportunidades de melhoria do processo de chamadas públicas a serem identificadas e implementadas.
Conclusão
Enfim, a auditoria realizada pela SecexPrevi trouxe riquíssimo diagnóstico sobre a ATER em nível nacional. Ainda não houve a apreciação do colegiado do TCU sobre esse trabalho.
Nota-se que este tema é de grande relevância para o agronegócio, especificamente, em relação à agricultura familiar, pelo fato de a ATER ser o “eixo condutor” das políticas públicas voltadas para o campo. Sem esses serviços, dificilmente os programas voltados para esse público alcançarão os resultados pretendidos.
Entende-se que a ATER encaixa-se no propósito deste levantamento, uma vez que oferece oportunidade de atuação do TCU, em complemento às ações de controle já realizadas, visando contribuir para o aprimoramento do funcionamento da ATER, como no aprofundamento das questões levantadas pela Secex-Previ, especialmente na melhoria da qualidade das chamadas públicas realizadas pelo governo federal visando a prestação de serviços de ATER, bem como na continuidade e previsibilidade desses serviços.
III.2	Sistema Nacional de Crédito Rural (SNCR) 
O Crédito Rural é o principal instrumento de política agrícola e importante indutor dos investimentos em ativos fixos nos empreendimentos agropecuários e da adoção de tecnologias para o aumento da produtividade no campo. 
Instituído em 1965, o Sistema Nacional de Crédito Rural (SNCR) se transformou em pilar essencial para o agronegócio brasileiro. Em abril/2018, o saldo das operações do SNCR alcançou R$ 288,5 bilhões, representando 9,7% dos empréstimos de todo o Sistema Financeiro Nacional. 
De acordo com o Manual de Crédito Rural, documento que consolida os diversos normativos que regulamentam o crédito rural no Brasil, cabe ao SNCR conduzir os financiamentos, sob as diretrizes da política creditícia formulada pelo Conselho Monetário Nacional, em consonância com a política de desenvolvimento agropecuário. 
O SNCR é constituído de órgãos básicos, vinculados e articulados. São órgãos básicos o Banco Central do Brasil, o Banco do Brasil S.A., o Banco da Amazônia S.A. e o Banco do Nordeste do Brasil S.A. São órgãos vinculados: BNDES, agências de fomento, banco estaduais, bancos privados, Caixa Econômica Federal e cooperativas autorizadas a operar em crédito rural. São articulados os órgãos oficiais de valorização regional e entidades prestação de assistência técnica, cujos serviços as instituições financeiras venham a utilizar em conjugação com o crédito, mediante convênio. O controle do SNCR é atribuição do Banco Central do Brasil (BCB) , que registra todas as operações do crédito rural por meio do sistema informatizado Sicor.
A SecexAmbiental do TCU finalizou, em 2017, levantamento operacional abrangente no SNCR, em que construiu visão geral sobre o tema e avaliou áreas de risco nos financiamentos concedidos ao setor agropecuário. Além disso, identificou várias oportunidades de trabalhos de auditoria para os próximos anos (TC Processo 013.179/2016-0, Acórdão 1708/2017-TCU-Plenário, Relator Min. Augusto Nardes) .
O relatório do levantamento apontou os seguintes riscos identificados: instabilidade na continuidade de programas governamentais, linhas de financiamento, taxas de juros, volumes ofertados regras de enquadramento; ausência de elementos essenciais de planejamento nos planos safras do Governo Federal; ineficiência dos processos de elaboração, implementação, tomada de decisão, monitoramento e controle das políticas ligadas ao SNCR; redução do volume de recursos disponíveis para o crédito rural; dificuldades de compreensão dos atores do SNCR; renegociações de dívidas originárias de créditos rurais mal planejadas e com custo-benefício ruim para a política agrícola; possibilidade de pagamento irregulares de subvenções econômicas ao crédito rural; deficiência de coordenação e coerência entre os agentes e ações do SNCR; emissão de DAP para beneficiários que não atendem aos requisitos para acesso ao crédito rural via Pronaf; aumento da inadimplência nas operações de crédito rural; extrapolação do limite de crédito com recursos controlados por beneficiário; uso, pelo beneficiário do crédito rural, da mesma garantia para várias operações; classificação de operações renegociadas em nível de risco inapropriado; omissão de informações importantes para a avaliação da situação contábil das instituições financeiras do SNCR.
A partir das informações coletadas naquele trabalho e das entrevistas e respostas às solicitações de informações neste levantamento, inclusive de representantes da diretoria de agronegócio do Banco do Brasil e da CNA, resolveu-se dar destaque aos seguintes riscos.
III.2.1 Ausência de política agrícola de longo prazo
A Lei 8.171/1991 dispõe que o planejamento agrícola nacional deve ser feito por meio de planos nacionais de desenvolvimento agrícola plurianuais, planos de safras e planos operativos anuais (art. 8º) . Não há, portanto, plano de longo prazo, prejudicando os beneficiários do SNCR e toda a cadeia do agronegócio em razão da instabilidade diante da dúvida sobre a continuidade dos programas, das modalidades de financiamento, da taxa de juros, do volume de recursos ofertados, das culturas a serem fomentadas, entre outros.
Segundo o relatório da auditoria do TCU (TC Processo 013.179/2016-0) :
A política agrícola do país não apresenta um planejamento com horizonte de longo prazo e também não define diretrizes e objetivos de maneira a guiar e alinhar todos os instrumentos da política. A falta de alinhamento da política agrícola é reflexo da atuação desordenada da política de crédito rural com os instrumentos de mitigação de risco, seguro rural e Proagro, o que reflete diretamente no volume de renegociações com apoio e dispêndios do Estado.
O crédito rural possui apenas planejamento de curto prazo, realizado por meio dos Planos Safras anuais, que nos últimos exercícios não definiram objetivos ou metas, apenas a quantidade de recursos disponíveis e as taxas de juros a serem aplicadas nas contratações bancárias.
Ademais, não há um fluxo de processos formalmente definido para a aprovação desses Planos Safras bem como inexiste uma entidade responsável pelo desenvolvimento e aplicação desses Planos, o que os torna sujeitos a atrasos, interferências diversas, e prazos exíguos para adaptação dos diversos agentes que atuam no crédito rural, os quais incorrem em aumentos em seus custos operacionais.
Em entrevista a esta equipe, especialistas da CNA e do Banco do Brasil também disseram que a ausência de política agrícola de longo prazo e de linhas de investimentos agrícolas permanentes constituem-se num grande entrave ao agronegócio. 
Entrevistados do BB também alegaram que as mudanças de planos do governo federal geram consideráveis aumentos de custos operacionais para se adaptar às decisões superiores de última hora, seja para concessão de créditos, seja para prorrogações de dívidas.
De fato, a lei de 27 anos atrás merece ser revista para se adequar às evoluções do agronegócio. As programações de safra já não são as mesmas; já são comuns três safras por ano. O planejamento dos agricultores começa no início do ano, não no segundo semestre. Os segmentos que se expandiram, como o de hortigranjeiro, piscicultura, fruticultura, silvicultura e outros não estão no mesmo calendário. As alterações anuais nas condições de financiamento agrícola, dificultam as decisões na tomada de recursos e na disponibilidade de financiamento. Os contratos são na grande maioria, celebrados para ciclo anual, elevando os custos de contratação ao produtor rural. Além disso, as regiões Norte e Nordeste têm cronogramas de plantio diferenciados.
III.2.2 Complexidade e má estruturação do marco regulatório do SNCR
Este item foi bem discorrido no relatório de auditoria da SecexAmbiental com o título: “dificuldades de compreensão dos atores do SNCR” (item III.5 daquele relatório) .
Conforme relatado naquele trabalho, o arcabouço normativo vigente do SNCR é vasto, disperso, complexo e dinâmico. 
A equipe daquele levantamento elaborou o seguinte marco regulatório do SNCR:
Figura 3 - Marco Regulatório do SNCR Sistematizado 
        Fonte: Elaborado pelo TCU.
Há diversos outros normativos que tratam de crédito rural, como as Resoluções do Conselho Monetário Nacional, as Circulares, Cartas Circulares e Comunicados do Banco Central do Brasil, que estão reunidos no Manual de Crédito Rural. Fora do Manual ainda existem as Circulares do BNDES, Portarias do Ministério da Fazenda, normas dos Fundos Constitucionais e de Fundo de Defesa da Economia Cafeeira, além de normas da Comissão de Valores Mobiliários (CVM) , da Superintendência de Seguros Privados (Susep) e da Companhia Nacional de Abastecimento (Conab) .
Vários efeitos foram mencionados na auditoria desse emaranhado de normativos, tais como:
Dificuldades de compreensão da política pelos produtores rurais e instituições financeiras, com potencial de excluí-los do SNCR, o que pode implicar na concentração de recursos em alguns beneficiários do crédito e a reserva de mercado para poucas instituições financeiras, reduzindo assim a efetividade da política de crédito rural;
Vários normativos antigos da década de 60 a 80 defasados diante da evolução do agronegócio;
Manual de Crédito Rural (MCR) é extenso, complexo e recheado de detalhes e situações de exceção às normas gerais, além de ser constantemente modificado, devido às alterações pontuais nos normativos que consolida;
MCR não consolida todos os normativos de crédito rural, somente as normas aprovadas pelo CMN e algumas das aprovadas pelo BCB, dessa maneira não é um instrumento completo para entendimento do crédito rural;
Diversos normativos que abordam a mesma temática e normas antigas que necessitam de renovação excluem beneficiários do crédito rural devido a dificuldades de interpretação e entendimento dessas normas ou pelo excesso de burocracia gerado, que repercute em custos para os produtores;
Altos custos suportados pelas instituições financeiras decorrentes de alteração de normativos.
Esta situação levou a unidade técnica do TCU a propor a realização de auditoria operacional de governança do SNCR para que avaliasse esse arcabouço normativo à luz dos princípios estipulados pelo Referencial para Avaliação da Governança de Políticas Públicas do TCU. Tal proposta foi contemplada no Acórdão 1708/2017-TCU-Plenário, relator Min. Augusto Nardes. 
Recentemente, foi proposta modificação da Lei do Crédito Rural (Lei 4.829/1965) , por meio do PL 10499/2018, com o objetivo de modernizá-la, dar mais transparência nas operações e simplificar os procedimentos. Entre as novidades, está a possibilidade da assinatura eletrônica das cédulas e títulos de crédito sem a necessidade do registro em cartório, junção das diversas cédulas de crédito rural num único instrumento, transparência dos encargos cobrados pela instituição financeira, acesso aos órgãos de controle a informações relativas aos financiamentos realizados com recursos públicos, limitação do seguro ao montante necessário para liquidar ou amortizar a operação garantida.
III.2.3 Burocracia na concessão e operacionalização do crédito rural
A demora na análise de pedidos de financiamento, na contratação e na liberação de recursos é reclamação comum de muitos produtores rurais, principalmente aqueles que não possuem histórico na instituição financeira.
De acordo com entrevistados do BB a esta equipe de auditoria, existem algumas oportunidades de redução das burocracias no crédito rural, tais como (peças 30 e 31) :
Possibilidade de as operações de crédito rural serem formalizadas por meio de assinatura eletrônica ou digital. Essa alternativa agilizaria a formalização e contratação das operações de custeio, comercialização, industrialização e investimento. Atualmente, as operações somente podem ser formalizadas mediante assinatura de próprio punho do emitente ou de representante com poderes especiais (art. 14, inciso IX, do Decreto-Lei 167 de 1967) ;
Dispensa do extrato e declaração de teto de recursos controlados assinado pelo produtor rural com a evolução do sistema Sicor do BACEN que identificaria a tomada de recursos controlados em todo sistema financeiro, impossibilitando a utilização de recursos controlados acima do teto estabelecido para cada público beneficiário. Essa medida eliminaria mais esse documento exigido para a concessão do crédito;
Cadin seja utilizado como fonte única de consulta sobre a regularidade fiscal de produtores rurais perante a Receita Federal, Fundo de Garantia de Tempo de Serviço e Seguridade Social. Essa medida simplificaria o atendimento ao produtor médio e grande produtor rural e reduziria os custos na análise e contratação das operações. Para isso, haveria a necessidade de alteração do art. 4º da Lei 10.522/2002. Essa norma estabeleceu que a inexistência de registro no Cadin não implica reconhecimento de regularidade de situação, nem elide a apresentação dos documentos exigidos em lei, decreto ou demais atos normativos. As microempresas e empresas de pequeno porte bem como os mini e pequenos produtores rurais e os agricultores familiares estão dispensados de apresentação de quaisquer certidões exigidas em lei, decreto ou demais atos normativos, comprobatórias da quitação de quaisquer tributos e contribuições federais (art. 4º, §§1º e 2º, da Lei 10.522/2002) ;
 Padronização das taxas de registro cartorário para os instrumentos de formalização de financiamentos do agronegócio. Essa medida reduziria custos para os produtores, simplificando processos e padronizando as taxas de registro para os demais instrumentos de formalização que envolvam financiamentos do agronegócio (Cédula de Crédito Bancário-CCB, Cédula de Produto Rural, Cédula de Crédito Rural e contratos) . Os valores cobrados para registro de instrumentos de formalização dos financiamentos do agronegócio, geram custos elevados aos produtores rurais. Como exemplo de casos já observados, uma CCB de R$ 650 mil com garantia de Penhor Cedular (MCR 2.3.7) apresentou os seguintes custos: no Paraná - R$ 309,09; em São Paulo - R$ 2.063,25; no Mato Grosso - R$ 2.923,70. Haveria a necessidade de alterações legislativas, como as Leis 6.015/73, 8.935/94 e legislações estaduais;
Alteração do prazo de exclusão de informação do Sicor (para 180 dias) nas operações de custeio sem Proagro, equiparando ao prazo para operações de investimento, dando mais celeridade na condução das operações. A medida requer mudança no item 23 do documento 5A do MCR;
Diminuição das modalidades de Pronaf. Atualmente, são oferecidas diversas modalidades de Pronaf, o que dificulta o entendimento por parte de técnicos e produtores rurais e aumenta o custo, haja vista a necessidade de se fazer mais de uma operação em alguns casos;
Possibilidade de se fazer uma única operação para a propriedade. Hoje, há operação específica para cada produto, uma para soja, outra para milho, outra para máquina etc. Um projeto para toda a propriedade seria o ideal. Isso implicaria em menos burocracia e menos custo em comparação com operações diversificadas;
Adequação dos prazos para pagamento conforme o ciclo de produção das culturas, conforme a seguir: 24 meses para o cultivo de mamão, mamona, maracujá, palmeira real, abacaxi, açafrão, açaí, amarílis, erva-mate e café; 18 meses para o cultivo de cana-de-açúcar, gengibre, pimenta hortícola, bambu e plantas verdes ornamentais; 16 meses para cultivo de alcachofra. A redução do prazo de até 14 meses para operações de custeio, tirou a possibilidade de financiamento adequado (com recursos controlados) ao ciclo de produção das culturas citadas. A medida dependeria de ajuste no regulamento (MCR, 3.2.22, item A) . A Lei 8171/91 diz que a concessão de crédito rural observará os prazos e épocas de reembolso ajustados à natureza e especificidade das operações rurais, bem como à capacidade de pagamento e às épocas normais de comercialização dos bens produzidos pelas atividades financeiras (art. 50, V) .
Fomento à adoção do crédito rural rotativo e automático, com renovação simplificada, com o objetivo de reduzir os custos intrínsecos à formalização de operações, como os custos cartoriais;  
Fortalecimento do cooperativismo de crédito, por meio de medidas como o credenciamento de cooperativas de crédito singulares no quadro de agentes financeiros do BNDES e acesso aos recursos dos fundos constitucionais e do Fundo de Amparo do Trabalhador (FAT) ;
Autorização para a instituição financeira estabelecer limite de crédito a longo prazo para o produtor rural, com a devida formalização e aporte de garantias, por meio da constituição de hipoteca futura ou hipoteca “guarda-chuva”;
Criação de mecanismo de equalização dos custos cartoriais para crédito formalizado via Cédula de Crédito Bancário (CCB) e os demais títulos previstos (MCR 3-1-1) 
 Criação de fundo de proteção ao crédito rural para garantir liquidez nas operações de financiamento (fundo aval) . A Lei nº 12.087/09 institui esse mecanismo, mas o fundo se destina apenas às operações de investimento. Sugere-se elevar a dotação de recursos e incluir as operações de custeio;
Definição de novos parâmetros para fixação de garantias para imóveis com até quatro módulos fiscais, uma vez que os bancos não estão aceitando hipotecas dessas propriedades, com base na restrição de execução do bem, trazida pelo artigo 5º, inciso XXVI, da Constituição Federal; 
Determinação para que a liberação dos recursos do crédito rural seja efetuada diretamente na conta corrente do produtor rural, consoante às disposições do art. 30 da Lei 8171/1991;
Coibição da realização de operações casadas, liberação de recursos na conta dos fornecedores, exigência do uso do seguro da instituição bancária ou sua subsidiária, e comissões;
Aprimoramento do canal de denúncia do Banco Central, obrigando-o a publicar regularmente as denúncias recebidas e os desfechos das diligências;
Transferência do orçamento do PSR para as Operações Oficiais de Crédito (OOC) , com o objetivo de evitar os contingenciamentos que, com frequência, alcançam o orçamento do MAPA;
Ampliação e aprimoramento dos estudos do Zoneamento Agrícola de Risco Climático (ZARC) , essencial para a operacionalização do Proagro e PSR; 
Regulamentação do Fundo de Catástrofe (Lei Complementar 137/2010) , fundamental para a estabilidade e redução de riscos sistêmicos do seguro rural; 
Dotação do MAPA de comando efetivo na execução orçamentária da PGPM, com a extinção ou revisão profunda do Conselho Interministerial de Estoques Públicos de Alimentos (CIEP) , criado pelo Decreto 7.920/2013; 
Revisão do regulamento da Comissão Especial de Recursos do Proagro (CER/Proagro) , de modo a estabelecer prazo máximo para que os processos de pedido de indenização indeferidos pelas instituições financeiras e encaminhados pelos produtores à CER sejam julgados. Além disso, o ideal seria a formação de uma turma de julgamento dos processos, criando bases de comparação dos processos e decisões. Hoje, estão em funcionamento três turmas regionais de julgamento dos processos.
Outro ponto reclamado por especialistas e produtores rurais é a exigência de renovação dos cadastros bancários anualmente, implicando custos e atrasos nas operações. A renovação automática ou algo semelhante eliminaria essa necessidade.
Também são desafios a simplificação e diminuição do número de programas e fontes de recursos para financiar investimentos e a transparência da operação de crédito rural, de modo a identificar e punir exigências não previstas nas resoluções do Bacen.
A CNA manifestou-se da seguinte forma, em resposta à solicitação desta equipe de auditoria (peça 43, p. 7) :
No entanto, a formatação atual da política de crédito rural pode melhorar, uma vez que é composta por amplo conjunto de fontes de recursos e programas e por uma estrutura complexa de regras, critérios para enquadramento dos produtores e condições de acesso aos financiamentos. Essa complexidade do sistema, com frequência, cria obstáculos para a transparência e o monitoramento do efetivo alcance dos objetivos da política, além de onerar sobremaneira os beneficiários da política, que incorrem em custos cartorários e intrínsecos à contratação do crédito, cobrados com o objetivo de reduzir a assimetria de informação e o risco moral, a despeito das facilidades de monitoramento viabilizados pelo uso da tecnologia da informação.   
Assim, os normativos do crédito rural, entre eles o MCR, devem ser revistos pelos órgãos e entidades responsáveis no intuito de eliminar excessos e propor as alterações necessárias com o objetivo de simplificar as operações de crédito rural para que o agricultor disponha do dinheiro de forma mais rápido, fácil e com menor custo. Também é necessária a redução do número de programas de crédito rural, evitando o conflito de finalidades e condições entre as diversas linhas de crédito.
III.2.4 Fatores limitantes do acesso ao Pronaf
O Programa Nacional de Fortalecimento da Agricultura Familiar (Pronaf) surgiu em 1996 com a finalidade de promover o desenvolvimento sustentável do segmento rural constituído pelos agricultores familiares, de modo a propiciar-lhes o aumento da capacidade produtiva, a geração de empregos e melhoria de renda. 
Do seu surgimento para cá, o programa se estendeu de forma considerável por todo o território nacional, ampliou o montante financiado, desenvolveu programas especiais para atender diversas categorias, assumiu a assistência técnica e reforçou a infraestrutura tanto dos próprios agricultores como dos municípios em que se encontra. No Plano Safra 2018/2019, as taxas de juros ficaram de 2,5% a 4,6%, com limite para financiar no Pronaf Custeio de R$ 250 por mutuário. O valor destinado nessa safra ao Pronaf é de R$ 31 bilhões.
Atualmente, existem as seguintes modalidades (item 10 do Manual de Crédito Rural - MCR) :
Pronaf Agroindústria: financiamento a agricultores e produtores rurais familiares, pessoas físicas e jurídicas, e a cooperativas para investimento em beneficiamento, armazenagem, processamento e comercialização agrícola, extrativista, artesanal e de produtos florestais; e para apoio à exploração de turismo rural.
Pronaf Mulher: financiamento à mulher agricultora integrante de unidade familiar de produção enquadrada no Pronaf, independentemente do estado civil.
Pronaf Agroecologia: financiamento a agricultores e produtores rurais familiares, pessoas físicas, para investimento em sistemas de produção agroecológicos ou orgânicos, incluindo-se os custos relativos à implantação e manutenção do empreendimento.
Pronaf Floresta: financiamento de projetos de sistemas agroflorestais, exploração extrativista ecologicamente sustentáveis, recomposição e manutenção de áreas de preservação permanente e reserva legal e recuperação de áreas degradadas, enriquecimento de áreas que já apresentam cobertura florestal diversificada, com o plantio de uma ou mais espécie florestal, nativa do bioma. 
Pronaf ECO: financiamento a agricultores e produtores rurais familiares, pessoas físicas, para investimento na utilização de tecnologias de energia renovável, tecnologias ambientais, armazenamento hídrico, pequenos aproveitamentos hidroenergéticos, silvicultura e adoção de práticas conservacionistas e de correção da acidez e fertilidade do solo, visando sua recuperação e melhoramento da capacidade produtiva.
Pronaf Semiárido - investimentos em projetos de convivência com o Semiárido, focados na sustentabilidade dos agroecossistemas, e destinados a implantação, ampliação, recuperação ou modernização da infraestrutura produtiva, inclusive aquelas relacionadas com projetos de produção e serviços agropecuários e não agropecuários.
Pronaf Mais Alimentos: financiamento a agricultores e produtores rurais familiares, pessoas físicas, para investimento em sua estrutura de produção e serviços, visando ao aumento de produtividade e à elevação da renda da família.
Pronaf Jovem: financiamento a agricultores e produtores rurais familiares, pessoas físicas, para investimento nas atividades de produção, desde que beneficiários sejam maiores de 16 anos e menores de 29 anos entre outros requisitos.  
Pronaf Microcrédito (Grupo "B") : financiamento a agricultores e produtores rurais familiares, pessoas físicas, que tenham obtido renda bruta familiar de até R$ 20 mil, nos 12 meses de produção normal que antecederam a solicitação da Declaração de Aptidão ao Pronaf (DAP) .
Pronaf Cotas-Partes: financiamento para integralização de cotas-partes por beneficiários do Pronaf associados a cooperativas de produção rural; e aplicação pela cooperativa em capital de giro, custeio, investimento ou saneamento financeiro. 
Pronaf Agroecologia - financiamento dos sistemas de base agroecológica ou orgânicos, incluindo-se os custos relativos à implantação e manutenção do empreendimento.
São beneficiários do Pronaf os agricultores e produtores rurais que compõem as unidades familiares de produção rural, que comprovem o enquadramento mediante a apresentação da DAP e atendam a alguns requisitos previstos no MCR.
É senso comum que os produtores da agricultura familiar enfrentam grandes dificuldades em acessar o crédito rural. Entre os principais problemas estão: desconhecimento sobre as oportunidades de crédito; dificuldades para avaliação das oportunidades de crédito, considerando os riscos e as condições de pagamento; dificuldades em atender às exigências ou restrições vinculadas a cada uma das possibilidades disponíveis (garantias, histórico bancário etc) ; nenhum ou pouco relacionamento com os agentes financeiros governamentais ou instituições correlatas ao crédito rural, a exemplo das organizações que fornecem serviços públicos de extensão rural; aversão aos riscos; indisponibilidade ou elevados custos relacionados ao seguro agrícola; incompatibilidade entre as instituições de crédito rural e os agricultores; custos relacionados ao tempo e deslocamento para obter informações e formalizar os contratos de crédito.
Outros entraves também foram citados pelas cooperativas, nas respostas aos questionários enviados por esta equipe, tais como: dificuldade na elaboração do projeto, exigência exagerada de documentação, demora nas análises pelos bancos, má qualidade do atendimento dos bancos, restrição do Pronaf à diversificação da produção; dificuldade no gerenciamento dos recursos por parte do produtor.
Ainda segundo respostas das cooperativas, a burocracia exigida para a obtenção do crédito rural faz com que os projetos sejam realizados apenas para retirar o dinheiro e não espelham a realidade do negócio. 
Conforme já discutido nos itens III.1.2 e III.2.2 deste relatório, dificulta ainda o acesso ao Pronaf a insuficiência de ATER e a complexidade da legislação do crédito rural, geralmente confusa e, em alguns casos, conflitante entre diferentes normativos que regem um determinado assunto. 
O cumprimento da legislação ambiental também é exigência prévia para concessão do crédito. Os custos associados ao cumprimento dessa legislação (reflorestamento, redução da produção para estabelecimento de áreas protegidas como reserva legal e área de proteção permanente, colocação de cerca ao redor de áreas protegidas dentro das propriedades, documentação, entre outros) geralmente impedem os produtores de alcançar a conformidade ambiental. 
Outra etapa a ser superada é a questão fundiária. Os bancos geralmente exigem título comprovado da terra e às vezes a terra como garantia do empréstimo. Parte do público alvo do Pronaf não possui o título permanente da terra. Resolver questões relacionadas à titulação da terra pode levar anos e custa caro, de modo que muitos produtores não conseguem o título e não podem acessar o programa. 
De acordo com informações do BB a esta equipe de auditoria, ampliaria o alcance do Pronaf a contratação obrigatória de seguro rural nas operações de crédito com produtores que possuam menos de quatro módulos fiscais a fim de suprir a falta de garantia pela impenhorabilidade e inalienabilidade dos bens imóveis desses produtores rurais. 
Enfim, as instituições financeiras estão cada vez mais rígidas e burocráticas na concessão de crédito em razão do risco de inadimplência. Isso explica o fato de que, nos últimos anos, apenas parte dos recursos orçamentários do Pronaf para a agricultura familiar terem sido executados, ou seja, de cerca de R$ 30 bilhões orçados, por volta de 22 bilhões são contratados. Assim, mais de 20% dos recursos do Pronaf deixam de ser utilizados, principalmente, em razão do não enquadramento dos produtores às regras e exigências das instituições bancárias.
São desafios, portanto, minimizar os entraves para a concessão de crédito rural no âmbito do Pronaf, haja visto ser um programa reconhecido pelos impactos positivos tanto na produção agropecuária local e no comportamento dos indicadores socioeconômicos, quanto na qualidade de vida dos agricultores familiares.
III.2.5 Pouca representatividade do Seguro Rural
A agricultura é uma atividade que está sempre às voltas dos elementos da natureza, apresentando maiores condições de riscos e incertezas do que a maioria das outras atividades da economia. Os riscos associados à natureza vêm se agravando ao longo do tempo devido à instabilidade climática, às mudanças nos regimes de chuva e ao próprio aquecimento global. 
Além disso, há vários outros riscos relacionados à agricultura, como o risco de preços, de crédito, de produção entre outros. O cálculo exato da probabilidade de frustração de safra é bastante complexo, pois depende de muitos atributos para uma boa produtividade, como quantidade e distribuição de chuva, insolação, sanidade, tecnologia, logística etc.
Esses riscos afetam diretamente o crédito rural na medida que as instituições bancárias aumentam o rigor das suas análises e oneram as operações com encargos financeiros. Além disso, a burocracia tende a aumentar com as exigências bancárias visando diminuir os riscos da operação. 
O seguro rural constitui-se num importante instrumento de mitigação desses riscos, pois permite ao produtor proteger-se de perdas decorrentes de fenômenos climáticos adversos ou de doenças, podendo, ainda, garantir renda em caso de sinistro. Os bancos também são beneficiários do seguro rural, uma vez que têm suas carteiras de crédito agrícola protegidas contra a inadimplência proveniente de eventos adversos, cobertos pelo seguro.
É consenso entre governo, produtores e mercado agropecuário em geral a importância, já demonstrada internacionalmente, do seguro rural para a manutenção da renda no campo em situações de adversidade climática e de preços e para o estímulo do uso de tecnologias adequadas e modernização da gestão do empreendimento agropecuário. No entanto, trata-se de um mercado que necessita ser subvencionado para o seu desenvolvimento, de forma a compatibilizar os planos das seguradoras com as expectativas dos agricultores. Em países como Estados Unidos, Canadá, Espanha, Rússia e China, por exemplo, a subvenção ao prêmio do seguro rural é uma realidade consagradora, chegando a responder por 90% da área plantada.
No Brasil, as subvenções ocorrem por meio dos seguintes instrumentos: Programa de Subvenção ao Prêmio do Seguro Rural (PSR) , Programa Garantia Safra e o Programa de Garantia da Atividade Agropecuária (Proagro) .
Por meio do PSR o governo federal apoia financeiramente produtores que contratarem essa modalidade de garantia, arcando com parcela dos custos de aquisição do seguro. O percentual de subvenção pago pelo Governo Federal varia de 40% a 60% de acordo com as prioridades da política agrícola formulada pelo MAPA. O PSR é concedido por intermédio de seguradoras credenciadas no MAPA. Em 2018, há previsão de R$ 380 milhões, o que será suficiente para subvencionar 70 mil apólices (dados do site www.agricultura.gov.br) . Em 2017, 75% do orçamento do PSR (R$ 400 milhões) foi destinado para grãos, especialmente soja, milho e trigo, 20% para frutas, 3% para olerícolas e 2% demais culturas (relatório do PSR de 2017) . O número de apólice do PSR vem decrescendo nos últimos seis anos; em 2013 eram 101 mil apólices, em 2017, apenas 67 mil, mostrando a tendência negativa causada pela falta de priorização do programa e pela situação econômica do país. 
O Garantia Safra (GS) é uma ação do Pronaf voltada para agricultores familiares localizados na Região Nordeste do país, na área norte do estado de Minas Gerais, Vale do Mucuri, Vale do Jequitinhonha e na área norte do estado do Espírito Santo – área de atuação da Superintendência do Desenvolvimento do Nordeste (Sudene) – que sofrem perda de safra por motivo de seca ou excesso de chuvas. Os principais operadores são a Secretaria Especial de Agricultura Familiar (SEAD) , por meio de sua Subsecretaria de Agricultura Familiar (SAF) , estados da Federação e municípios pertencentes à região de atuação da Sudene. O GS, no seu auge em 2012, abrangeu 770 mil famílias com gastos de R$ 1.384 milhões. A partir daí, vem reduzindo. Na safra de 2016/2017, o número de famílias atendidas reduziu para 544 mil e o montante pago para R$ 462 milhões.
Outro instrumento governamental disponível é o Programa de Garantia da Atividade Agropecuária (Proagro) , gerido pelo Bacen, com o objetivo de exonerar o produtor rural do cumprimento de obrigações financeiras em operações de crédito rural de custeio, no caso de perdas de receitas motivadas pelas adversidades climáticas inerentes à exploração agropecuária. Os principais beneficiários dessa política são: os pequenos agricultores, com o produto ‘Proagro Mais’, e os médios agricultores, com o produto ‘Proagro Tradicional’, que contratem operações de crédito agrícola com recursos controlados pelo Governo Federal. Os números de empreendimentos enquadrados no Proagro foram 445.200 (safra 2014-2015) , 391.030 (2015-2016) e 372.792 (2016-2017) , mostrando tendência negativa. Em 2016, foram destinados R$ 833 milhões ao programa; para 2018, são R$ 562 milhões. 
A SecexAmbiental do TCU realizou um conjunto de trabalhos, decorrentes do TC Processo 039.811/2012-3, de forma a estudar os mecanismos de mitigação de riscos da atividade agropecuária, incluindo essas três modalidades de seguro rural do governo federal.
O PSR foi foco de auditoria operacional da SecexAmbiental realizada em 2014 (Anexo 1, alínea b) . Dentre as situações encontradas, no que se refere ao planejamento destacam-se: a) descumprimento de planos e metas; b) ausência da adoção de critérios técnicos para dimensionamento de necessidades orçamentárias; c) falta de articulação com gestores do Proagro; d) publicação intempestiva das regras em relação ao período de plantio; e) desarticulação entre os Programas de subvenção federal e dos demais entes da Federação; f) a ausência de um fundo garantidor de perda catastrófica eficiente. 
Quanto à execução, foram esses os achados: a) subutilização das estruturas regionais do MAPA para o monitoramento e desenvolvimento do PSR em nível local; b) descumprimento pelo MAPA de cláusulas contratuais com as operadoras; c) falta de domínio sobre os fatores que influenciam na taxa de prêmio de seguro e, consequentemente, de subvenção; d) estabelecimento de cotas entre as empresas seguradoras, inibindo-se a concorrência e limitando-se a entrada de novas operadoras de seguro; e) desconsideração dos perfis de risco, do nível tecnológico e do histórico de produtividade individual dos segurados quando da definição dos prêmios; f) inobservância de uma dinâmica de controles internos compatível com a complexidade das operações; g) ausência de consolidação e disponibilização para o mercado de informações extraídas das bases de dados de risco agrícola. 
Por fim, quanto à gestão foram constatados: a) falta de definição de padrões mínimos de qualidade de atendimento aos segurados; b) insuficiência de indicadores de desempenho para aferir o alcance dos objetivos relativos ao PSR.
Foram várias deliberações no Acórdão 453/2014-TCU-Plenário, relator Min. José Múcio Monteiro, visando ao aprimoramento do programa. A unidade técnica do TCU já constatou a implantação de algumas delas (Acórdãos 493/2015 e 189/2017 – ambos do Plenário e relatoria do Min. José Múcio Monteiro) e continua o monitoramento. 
A auditoria operacional do Garantia Safra (GS) resultou no Acórdão 451/2014-TCU-Plenário, relator Min. José Múcio Monteiro. A equipe daquele trabalho verificou que esse benefício social contribuiu sobremaneira para o combate à miséria e serviu como estímulo para o agricultor se manter na atividade rural, no entanto, existiam diversas oportunidades de melhoria em sua dinâmica de planejamento e controle, na melhoria da convivência dos agricultores familiares com o semiárido, além de avanços a serem obtidos no monitoramento da qualidade de prestação dos serviços e na avaliação de seus impactos. Foram promovidas diversas determinações e recomendações, nesse Acórdão, ao então Ministério do Desenvolvimento Agrário visando ao aprimoramento dessa ação. O cumprimento do Acórdão 451 continua em monitoramento pela SecexAmbiental, já tendo sido exarado os Acórdãos 21/2015 e 803/2018 – ambos do Plenário e relatoria do Min. José Múcio Monteiro.
Com relação ao Proagro a SecexAmbiental realizou auditoria operacional com o objetivo de avaliar a eficácia desse programa e do ZARC enquanto mecanismos de redução de riscos da atividade agropecuária. As principais constatações foram: a) insuficiência de relatórios circunstanciados sobre as atividades do Proagro e ausência de estudos atuariais pormenorizados que subsidiariam a alocação orçamentária para o programa e a definição da alíquota adicional ou prêmio cobrado quando da concessão do crédito agrícola que garantiria a sustentação do Proagro; b) falta de articulação entre Bacen, MAPA e MDA quanto ao planejamento, execução, avaliação e acesso aos dados do programa, dando margem à sobreposição e/ou lacuna de atuação, comprometendo-se os objetivos do Proagro; c) periodicidade de fiscalização do Bacen junto aos operadores do Proagro incompatível com a complexidade e volume financeiro do programa; d) baixo cumprimento dos objetivos do Proagro na região da Superintendência do Desenvolvimento do Nordeste (Sudene) . No Acórdão 454/2014, relator Min. Augusto Sherman, o Plenário do TCU promoveu várias determinações e recomendações no intuito de aprimoramento do Proagro. Já foram realizados dois monitoramentos (Acórdãos 20/2015 e 1198/2017, ambos do Plenário e relatoria do Min. José Múcio Monteiro) .
Apesar das ações governamentais acima, é importante e urgente a necessidade de expansão do seguro rural nesse cenário de mudanças climáticas. Hoje menos de 15% da área plantada do Brasil é coberta e as subvenções vem diminuindo ao longo dos últimos anos. Dados da Federação Nacional de Seguros Gerais (FenSeg) ilustram que as seguradoras, no Brasil, possuem U$ 9 bilhões de importância segurada no setor rural, enquanto o Canadá U$ 14 bilhões, Estados Unidos U$ 109 bilhões e China US$ 226 bilhões. Nos Estados Unidos, onde o programa de seguros tem mais de 30 anos, os subsídios pagos pelo governo estão próximos de U$ 4 bilhões e abrangem 80% da área cultivada.
Com o orçamento cada vez mais apertado da União, é essencial estimular a participação da iniciativa privada. É preciso melhorar a atratividade do negócio com maior divulgação, ampliação da participação dos bancos privados no crédito rural, planejamento agrícola de longo prazo, maior previsibilidade das ações do governo, simplificação das linhas de financiamento, mobilização das operadoras de seguro, aumento da quantidade de produtos, melhora das informações (históricos de safra, precificação, perfil do produtor, dados climáticos, entre outros) , aprimoramento do zoneamento agrícola, incremento da ATER, investimentos em logística, entre outros. Tudo isso impactaria positivamente no valor do prêmio do seguro, tornando o mercado mais atrativo para a seguradoras e reduzindo a dependência das subvenções do governo.
A participação do TCU com os trabalhos mencionados neste tópico, certamente, está sendo bastante importante, pois foram abordadas questões cruciais para o aperfeiçoamento dos instrumentos do governo e para a construção de mecanismos de transparência do setor, fato importantíssimo para a avaliação de riscos pelas seguradoras. 
Além dos vários benefícios citados do seguro rural para o produtor, a expansão desse serviço reduzirá bastante a burocracia no crédito rural, pois um dos grandes entraves para as instituições financeiras é a obtenção de garantias suficientes para as operações financeiras, demandando muito tempo para análises, além de muitos custos para os produtores com encargos bancários e registros de documentos. Também, a ampliação do seguro rural diminui a necessidade de renegociações de dívida, na forma de alongamento ou perdão da dívida.
Conclusão
O crédito rural é considerado o principal instrumento para o atingimento dos objetivos da política agrícola brasileira. No entanto, precisa ser modernizado e simplificado o acesso.
Neste tópico, foi mencionado a ausência de política agrícola de longo prazo, fundamental para dar estabilidade e previsibilidade no setor. As alterações de regras sistemáticas incorrem em custos, burocracias e reduz a eficácia do crédito rural. 
O marco regulatório do crédito rural deve ser revisto e adequado à realidade, eliminando exigências desnecessárias, facilitando o entendimento pelos operadores do crédito rural e o pelo público-alvo, bem como reduzindo a burocracia, o custo e tempo das operações de crédito. 
As operações do Pronaf também devem ser aprimoradas e simplificadas, haja vista a característica dos beneficiários e o efeito deste programa na qualidade de vida do pequeno agricultor. Existem várias oportunidades de melhoria desse programa.
O Seguro Rural deve ser visto como estratégico para o crédito rural. É um grande instrumento para garantir a permanência do homem no campo e para agilizar as operações de crédito rural, uma vez que o risco de inadimplência reduz significativamente, dispensando a necessidade de garantias e análises por parte das instituições financeiras, além de outros benefícios.
Enfim, existem várias disfunções burocráticas no âmbito do crédito rural que podem ser eliminadas, com impacto imediato no incremento do agronegócio.
III.3	Comercialização dos Produtos da Agricultura Familiar
As políticas públicas direcionadas para a agricultura familiar estão concentradas na Subsecretaria de Agricultura Familiar (SAF/SEAD) da Secretaria Especial de Agricultura Familiar e do Desenvolvimento Agrário/Casa Civil (SEAD) . São alguns dos objetivos específicos da SAF:
a) Criar, desenvolver, adaptar e aperfeiçoar programas, projetos e atividades de apoio diferenciado aos agricultores familiares nas linhas de crédito rural, infraestrutura e serviços municipais, assistência técnica, extensão rural, pesquisa agropecuária, capacitação, profissionalização e inserção no mercado;
b) Dar prioridade aos grupos de agricultores familiares de menor renda, visando promovê-los a patamares superiores de bem-estar;
c) Buscar, junto a organismos públicos multilaterais e a organizações não-governamentais internacionais, novas fontes de recursos para projetos de apoio à agricultura familiar, principalmente para projetos relacionados à viabilização dos produtores de menor renda;
d) Promover agregação de valor aos produtos do agricultor familiar, seu acesso competitivo ao mercado, e a geração de renda a partir de atividades não-agrícolas.
Uma das principais formas para alcançar esses objetivos é por meio de programas governamentais de comercialização da produção agrícola familiar, como os citados no item 44 desse relatório. Em que pese a terminologia usada seja sempre agricultura familiar, a realidade desse setor é muito variada. Há uma agricultura familiar melhor estruturada, organizada em associações e cooperativas (mais comum nas regiões sul e sudeste do Brasil) , que possui mais acesso a ATER, a crédito e ao mercado para a comercialização dos seus produtos. Há, todavia, quilombolas, assentamentos de reforma agrária, comunidades indígenas, pequenos produtores rurais sem acesso ao cooperativismo e ao associativismo e agricultores instalados em regiões de extrema vulnerabilidade econômica (ex. semiárido nordestino) .
Considerando os diferentes estágios de desenvolvimento desse setor, torna-se ainda mais relevante as políticas estatais para ele direcionadas. Elas precisam ser bem formuladas, bem executadas e previsíveis. Os entraves burocráticos, limites financeiros baixos por agricultor, os critérios utilizados para a seleção dos beneficiários e a descontinuidade dos programas são apontados como as principais dificuldades para a agricultura familiar comercializar seus produtos, de acordo com questionários realizados com cooperativas e associações de produtores rurais (peça 40) .
A seguir, detalhes de dois programas de apoio à comercialização fundamentais para a agricultura familiar, com a identificação de entraves nas suas execuções. 
III.3.1 Programa de Aquisição de Alimentos - PAA
O Programa de Aquisição de Alimentos (PAA) foi instituído pelo artigo 19 da Lei 10.696 de 2 de julho de 2003, com o objetivo de vincular o apoio à agricultura familiar, à formação de estoques estratégicos e ao atendimento a pessoas em situação de insegurança alimentar, ou seja, articular a política de segurança alimentar e nutricional à política agrícola e integra o Sistema Nacional de Segurança Alimentar e Nutricional (SISAN) .
Para o alcance desses dois objetivos, o programa compra alimentos produzidos pela agricultura familiar, com dispensa de licitação, e destina-os às pessoas em situação de insegurança alimentar e nutricional e àquelas atendidas pela rede socioassistencial, pelos equipamentos públicos de segurança alimentar e nutricional e pela rede pública e filantrópica de ensino.
O PAA também contribui para a constituição de estoques públicos de alimentos produzidos por agricultores familiares e para a formação de estoques pelas organizações da agricultura familiar. Além disso, o programa promove o abastecimento alimentar por meio de compras governamentais de alimentos; fortalece circuitos locais e regionais e redes de comercialização; valoriza a biodiversidade e a produção orgânica e agroecológica de alimentos; incentiva hábitos alimentares saudáveis e estimula o cooperativismo e o associativismo.
A execução do programa pode ser feita por meio de seis modalidades: Compra com Doação Simultânea, Compra Direta, Apoio à Formação de Estoques, Incentivo à Produção e ao Consumo de Leite, Compra Institucional e Aquisição de Sementes. 
O programa vem sendo executado por estados e municípios em parceria com a SEAD e pela Companhia Nacional de Abastecimento (Conab) .
A modalidade mais representativa é a Compra com Doação Simultânea (CDS) , e os principais entraves identificados têm relação com o volume de recursos aplicado e a forma de execução desses recursos.
De acordo com a Conab (peça 34) :
a) Desafio orçamentário: O contingenciamento de 50% dos recursos do Programa em 2016 e 2017, associado ao cancelamento de 55% do orçamento previsto na LOA para 2018, configuram o maior entrave à execução do PAA, via Conab. A execução da Companhia saiu do patamar de R$ 266 milhões em 2015 para os atuais R$ 32 milhões devido ao corte orçamentário e a descentralização dos recursos para execução via Estados e Municípios.
b) Qualificação das Organizações Fornecedoras e Unidades Recebedoras: Observa-se a insuficiência dos serviços de assistência técnica e extensão rural – ATER junto às Organizações Fornecedoras e deficiências em infraestrutura para recebimento e armazenagem dos produtos por parte das Unidades Recebedoras. No âmbito do controle social, é preciso garantir que os diversos segmentos envolvidos assumam suas responsabilidades e cumpram seus papéis, contribuindo para a não ocorrência de inconformidades durante a execução dos projetos de Compra com Doação Simultânea (CDS) .
c) Acesso a bases de dados externas: Em que pese a checagem de dados com a Base de DAPs da Secretaria de Agricultura Familiar e Desenvolvimento Agrário - Sead conferir maior segurança às operações, a liberação do acesso a outros cadastros do Governo Federal ainda é necessária e poderá mitigar riscos e garantir controles adicionais ao Programa, a exemplo do Cadastro Nacional de Imóveis Rurais - CNIR da Secretaria da Receita Federal, o Sistema de Controle de Óbitos - SISOBI , o Sistema Nacional de Cadastro Rural - SNCR, CADÚnico, entre outras.
Com relação ao contingenciamento dos recursos, segue tabela abaixo que apresenta a evolução da execução do PAA – Compra com doação simultânea.
Tabela 1 – Evolução da execução do PAA – Compra com doação simultânea
Fonte: Elaborado pelo TCU a partir de dados do PAA Data (https://aplicacoes.mds.gov.br/sagi/paa/visi_paa_geral/pg_principal.php?url=abertura) 
Verifica-se que o número de agricultores beneficiados caiu de 91.245 em 2014 para 18.688 em 2017, com recursos caindo de R$ 466.479.876,21 para R$ 124.708.501,88. A queda desses recursos tem impacto direto na vida de milhões de agricultores familiares que dependem do PAA para a comercialização da sua produção. Sem o PAA esses agricultores ficarão em situação de vulnerabilidade social, passando a depender de outros programas sociais ou abandonando o campo em condições também vulneráveis em centros urbanos.
Para exemplificar a situação acima, esta equipe de auditoria visitou durante a execução do trabalho o assentamento Olga Benário, no município goiano de Ipameri (região sudeste, a 214 quilômetros de Goiânia) . Em torno de 94 famílias compõem o assentamento. Nos últimos anos, com a execução dos programas PAA e PNAE, essas famílias prosperaram. Construíram e reformaram casas, adquiriram maquinários e veículos e abasteceram escolas, asilos e creches no município. Com a queda do volume dos recursos, várias famílias ficaram sem projeto em 2018 e para o ano de 2019 não têm nada planejado para suprir o término do acesso a esse mercado consumidor da sua produção. 
Além do contingenciamento dos recursos, a Conab relatou a opção que a SEAD vem fazendo em direcionar os recursos do PAA para a execução direta dos Estados e Municípios. Afirmam que é um desperdício da estrutura eficaz e capilar que a Conab possui para a execução do programa, com anos de experiência e melhorias contínuas fomentadas, inclusive, pela a atuação da CGU e do TCU em diversas oportunidades recentes.
Em relação à insuficiência de ATER, reforça o já exposto nos itens 49-85 desse relatório. 
Já a falta de acesso às bases de dados de outros órgãos federais, verifica-se que esse entrave acontece em diversas entidades. A SAF também apontou como um dos principais entraves burocráticos para a execução das suas políticas (peça 39) :
Na área de registros (DAP/CAF) , temos a necessidade de auxílio na disponibilização de acesso adequado as bases governamentais que proporcionam uma melhor apuração dos dados do solicitante da Política Pública (Receita Federal, Massiça, TSE, entre outras) . Temos uma negociação em andamento, mas que precisa ser melhor consolidada para que realmente possamos ter qualidade no controle de emissão DAP/CAF.
III.3.2 Programa Nacional de Alimentação Escolar - PNAE
O PNAE, coordenado pelo Fundo Nacional de Desenvolvimento da Educação (FNDE) , oferece alimentação escolar e ações de educação alimentar e nutricional a estudantes de todas as etapas da educação básica pública.
A partir de 2009, com a Lei 11.947, de 16/6/2009 (artigo 14) , no mínimo 30% do valor repassado pelo PNAE deve ser aplicado na compra direta de produtos da agricultura familiar, medida que estimula o desenvolvimento econômico e sustentável das comunidades.
A Resolução CD/FNDE 26, de 17/6/2013, alterada pela Resolução 4 de 2/4/2015, normatiza a execução referente a aquisição de gêneros alimentícios da agricultura familiar (especialmente os artigos 25 a 32) .
 Com relação ao preço de aquisição dos gêneros alimentícios, a resolução prevê:
Art. 29 O preço de aquisição dos gêneros alimentícios será determinado pela EEx., com base na realização de pesquisa de preços de mercado.
§1º O preço de aquisição será o preço médio pesquisado por, no mínimo, três mercados em âmbito local, priorizando a feira do produtor da agricultura familiar, quando houver, acrescido dos insumos exigidos no edital de chamada pública, tais como despesas com frete, embalagens, encargos e quaisquer outros necessários para o fornecimento do produto.
§2º Na impossibilidade da pesquisa ser realizada em âmbito local, deverá ser realizada ou complementada em âmbito territorial, estadual ou nacional, nessa ordem.
§3º: Os preços de aquisição definidos pela EEx. deverão constar na chamada pública, e serão os preços pagos ao agricultor familiar, empreendedor familiar rural e/ou suas organizações pela venda do gênero alimentício.
§4º Na impossibilidade de realização de pesquisa de preços de produtos agroecológicos ou orgânicos, a EEx. poderá acrescer aos preços desses produtos em até 30% (trinta por cento) em relação aos preços estabelecidos para produtos convencionais, conforme Lei nº 12.512, de 14 de outubro de 2011.
Questionada a respeito da execução do programa e das principais dificuldades encontradas, a SEAD afirmou (peça 39, p. 3-5) :
No que diz respeito ao cumprimento do Artigo 14 da Lei 11.947, os desafios colocados são grandes uma vez que a execução é descentralizada, cabendo às entidades executoras (municípios e estados) elaborarem chamadas públicas para atender o dispositivo da lei, o que envolve ampla articulação entre os gestores, técnicos, entidades de assistência técnica e extensão rural e agricultores familiares e suas organizações. Contudo, as perspectivas são boas, dado que, conforme demonstram os números do FNDE, as aquisições da agricultura familiar saíram de um patamar de 5 % em 2010 para 22% em 2016. A Tabela 1 apresenta os valores executados para os últimos três anos, disponibilizados pelo FNDE.
Tabela 2 – Valores Transferidos pelo FNDE às Entidades Executoras para o PNAE e Valores adquiridos da Agricultura Familiar, 2014 a 2016.
	Ano
	Valor Total Transferido
	Aquisições Agricultura Familiar
	%

	2014
	R$    3.329.109.837,20 
	 R$   719.384.367,45
	22

	2015
	 R$    3.762.308.428,56 
	 R$   858.570.675,64 
	23 

	2016
	 R$    3.882.673.284,31 
	 R$   858.777.139,55 
	22 

Fonte: FNDE
A SEAD/SAF desenvolve ações de apoio ao FNDE especialmente no que diz respeito à aproximação entre as entidades executoras do Pnae (demanda) e agricultores familiares (oferta) . Neste sentido apoia projetos de promoção do acesso das organizações econômicas da agricultura familiar (OEAFs) ao mercado de compras públicas, com vistas à dinamização de ações da comercialização e da agregação de valor aos produtos da agricultura familiar. As escolhas de atuação envolvem critérios de baixa aquisição de gêneros alimentícios da agricultura familiar, pois o objetivo dos projetos é ampliar a aquisição dos produtos das OEFAs no Pnae, visando atingir o percentual mínimo de 30% previstos no artigo 14 da Lei 11.947/2009.
Sempre com a colaboração do FNDE, o primeiro projeto foi firmado entre o então Ministério do Desenvolvimento Agrário e o CECANE/Universidade Federal do Pará (UFPA) e foi finalizado em dezembro de 2015. Atualmente estão em execução dois TEDs: um deles firmado com a Universidade Federal do Recôncavo da Bahia (UFRB) em 2016, encontrando-se na metade da execução; o segundo projeto foi firmado com a Universidade Federal do Piauí (UFPI) , sendo que as ações se iniciaram em março de 2018. Os resultados esperados são a elaboração de planos de ação visando a melhoria da convergência entre a oferta das OEAFs e a demanda das Entidades Executoras do Pnae, apontando entraves e medidas para a superação deles; espera-se também ampliação das aquisições das OEAFs, por meio da participação delas em chamamentos públicos.
No mesmo sentido de promover as aquisições, a SEAD/SAF tem firmado parcerias e diálogos com as instituições de assistência técnica e extensão rural, bem como com a Agência Nacional de Assistência Técnica e Extensão Rural (responsável por coordenar e implementar programas de ATER) , para garantir ações de aproximação de demanda e oferta no mercado do Pnae. Estas ações estão sendo desenvolvidas concretamente junto ao Emater do Piauí, como o Projeto “Ater Oportunidades no Pnae: assistência técnica e extensão rural para ampliação das aquisições da agricultura familiar na alimentação escolar no Piauí”, envolvendo a capacitação de técnicos para atuar em 40 municípios do estado. As mesmas tratativas estão sendo iniciadas com a Emater do Rio Grande do Norte e com a Emater de Alagoas.
Ressalta-se que estas ações são de sinergia com as ações do FNDE, que é o órgão responsável pela coordenação do Pnae, na aplicação dos recursos transferidos às entidades executoras.
O FNDE, questionado sobre as principais dificuldades alegadas, as razões apresentadas pelos órgãos executores não cumprirem o mínimo de 30% das aquisições serem diretamente da agricultura familiar, como é feito o acompanhamento desse cumprimento e quais as medidas adotadas para os casos de descumprimentos, afirmou (peça 29) :
Em relação às principais dificuldades encontradas e razões apresentadas pelas entidades executoras (EEx.) para não cumprimento do mínimo de 30% das aquisições de gêneros alimentícios da Agricultura Familiar, destacam-se aquelas descritas no § 2º do Artigo 14 da Lei n° 11.947 de 2009, a saber:
I - impossibilidade de emissão do documento fiscal correspondente;
II - inviabilidade de fornecimento regular e constante dos gêneros alimentícios;
III - condições higiênico-sanitárias inadequadas.
O acompanhamento do cumprimento do Artigo 14 da Lei 11.947 de 2009 é feito por meio do Sigpc quando da prestação de contas pelo gestor. Os dados referentes a esse acompanhamento, de 2011 a 2016, estão disponíveis no site do FNDE no seguinte endereço:http://www.fnde.gov.br/programas/pnae/pnae-consultas/pnaedados-da-agricultura-familiar.
Nos casos em que há descumprimento das quantidades mínimas que devem ser adquiridas da Agricultura Familiar, as contas da EEx. são aprovadas com ressalva pela equipe técnica do FNDE. Além disso, a entidade que não adquire gêneros da Agricultura Familiar é incluída na matriz de seleção do monitoramento do PNAE, podendo compor a lista do monitoramento in loco.
Em relação aos entraves para realização das aquisições da agricultura familiar no PNAE, o que se observa é que possivelmente estão relacionados às questões de alcance mais amplas e que envolvem a atuação de outras instituições/órgãos. Podemos citar, apenas a título exemplificativo, dificuldades relativas à inspeção sanitária e à emissão de documentação de agricultores individuais. Cabe destacar que, como citado anteriormente, o FNDE adota a estratégia do trabalho conjunto, parcerias, visando minimizar e enfrentar tais problemas.
O FNDE cita também ações recentes, como capacitações realizadas no Piauí e em Amazonas.
Ao analisar as planilhas disponibilizadas no Sistema de Gestão de Contas - SigPC (http://www.fnde.gov.br/programas/pnae/pnae-consultas/pnae-dados-da-agricultura-familiar) , em que constam os valores transferidos pelo FNDE e os valores adquiridos da agricultura familiar, separados por entidade executora, nos anos de 2011 a 2016, verificou-se a existência de aproximadamente 5.500 entidades, o que confirma as dificuldades mencionadas pela SEAD, considerando que as execuções são descentralizadas. Porém, chama atenção que as Secretarias Estaduais de Educação (total de 27) representam 0,5% das entidades executoras, mas em torno de 30% dos valores transferidos pelo FNDE. Nos anos de 2014, 2015 e 2016 as Secretarias Estaduais de Educação compraram da agricultura familiar apenas 17% dos valores transferidos pelo FNDE, descumprindo assim o artigo 14 da Lei nº 11.947, de 16/6/2009, conforme demonstrado nas tabelas inseridas na peça 41 e com o ano de 2016 detalhado abaixo.
Fonte: Sistema de Gestão de Contas - SigPC (http://www.fnde.gov.br/programas/pnae/pnae-consultas/pnae-dados-da-agricultura-familiar) 
Na tabela acima, estão grifadas as Secretarias Estaduais que compraram da agricultura familiar em percentual abaixo da média nacional (22%) . Ficam evidentes casos graves como os Estados de SP, RJ, PE, PI, SE, PA, AP e AL que compraram da agricultura familiar menos 10% dos recursos transferidos pelo FNDE.
Caso as Secretarias Estaduais de Educação tivessem cumprido os 30% exigidos em lei, a agricultura familiar teria comercializado pelo menos R$ 129.872,414,63 a mais no ano de 2016, o que teria representado 15% a mais do que ela vendeu no país inteiro naquele ano.
Sabendo dos diferentes graus de desenvolvimento da agricultura familiar no Brasil, o que poderia impactar no cumprimento dos 30% exigidos pela Lei 11.947, como a impossibilidade de emissão de documento fiscal, a inviabilidade de fornecimento regular e a falta de condições higiênico-sanitárias, a equipe elaborou a tabela abaixo que compara o percentual de aquisição da agricultura familiar de cada secretaria estadual de educação que comprou abaixo da média nacional com o adquirido pelos municípios daquele Estado e com o adquirido pela capital do respectivo Estado.
Tabela 3 - Comparativo dos percentuais de aquisições da Agricultura Familiar entre diferentes Entidades Executoras dos valores transferidos pelo FNDE no PNAE no ano de 2016
	UF
	% Aquisições Agricultura Familiar nas Secretarias Estaduais
	% Aquisições Agricultura Familiar nos municípios
	% Aquisições Agricultura Familiar na capital do Estado

	AC
	38%
		
	AL
	0%
	27%
	100%

	AM
	33%
		
	AP
	3%
	28%
	45%

	BA
	18%
	24%
	2%

	CE
	32%
		
	DF
	4%
		
	ES
	17%
	33%
	33%

	GO
	29%
		
	MA
	23%
		
	MG
	28%
		
	MS
	15%
	24%
	14%

	MT
	10%
	21%
	28%

	PA
	5%
	24%
	40%

	PB
	29%
		
	PE
	8%
	22%
	0%

	PI
	8%
	17%
	46%

	PR
	25%
		
	RJ
	12%
	12%
	0%

	RN
	27%
		
	RO
	29%
		
	RR
	32%
		
	RS
	23%
		
	SC
	28%
		
	SE
	4%
	36%
	84%

	SP
	0,31%
	18%
	11%

	TO
	12%
	20%
	31%

Fonte: Tabela elaborado pelo TCU, a partir dos dados do Sistema de Gestão de Contas - SigPC (http://www.fnde.gov.br/programas/pnae/pnae-consultas/pnae-dados-da-agricultura-familiar) 
Constata-se que, em todos os Estados, com exceção do RJ, os municípios adquiriram percentuais bem superiores da agricultura familiar, o que demonstra que há fornecedores de assentamentos de reforma agrária, indígenas, quilombolas e agricultores familiares capacitados para atender as secretarias de educação estaduais. Nas capitais, destacam-se, negativamente, as cidades de São Paulo, Rio de Janeiro, Recife, Campo Grande e Salvador. 
Considerando o elevado número de entidades executoras do PNAE, que aproximadamente 30% dos recursos são enviados para as Secretarias Estaduais de Educação, das dificuldades de se fazer monitoramentos individualizados e, principalmente, o baixo percentual de aquisições da agricultura familiar por essas 27 entidades executoras, recomenda-se a concentração dos esforços de fiscalização do FNDE com base em critérios de materialidade e risco como o demonstrado acima. 
O impacto positivo para a agricultura seria elevado e em curto período. De acordo com respostas enviadas por cooperativas e associações de agricultores familiares, o PNAE representa em muitos casos mais de 90% das suas vendas.
Em que pese o salutar incremento nas aquisições que saltaram de 5% em 2010 para os 22% atuais, é inaceitável o descumprimento de uma lei de 2009 pelas entidades executoras que possuem melhores estruturas para o seu atendimento e que deveriam dar o exemplo para os municípios dos seus Estados.
Ao FNDE, com a priorização dos seus esforços, cabe o exercício das suas competências previstas na Lei 11.947/2009 para a correção desse entrave enfrentado pela agricultura familiar, inclusive com a possibilidade de aplicação do seu art. 20, com a suspensão do repasse dos recursos do PNAE em caso de não cumprimento do percentual estabelecido no art. 14 de forma injustificada pelas principais entidades executoras como vem ocorrendo nos últimos anos.
III.3.3	Rastreabilidade de produtos vegetais frescos
Em 7/2/2018, foi emitida a Instrução Normativa Conjunta - INC 2 da Secretaria de Defesa Agropecuária - SDA e da Anvisa. Essa INC define os procedimentos para a aplicação da rastreabilidade ao longo da cadeia produtiva de produtos vegetais frescos destinados à alimentação humana, para fins de monitoramento e controle de resíduos de agrotóxicos, em todo o território nacional (art. 1º) .
Ainda, de acordo com a INC n.2:
Art. 4°. A rastreabilidade deve ser assegurada por cada ente da cadeia produtiva de produtos vegetais frescos em todas as etapas sob sua responsabilidade.
Parágrafo único. Os registros que assegurem a rastreabilidade devem conter, no mínimo, as informações obrigatórias dispostas nos Anexos I e II desta Instrução Normativa Conjunta, nos seguintes casos:
I - nos estabelecimentos que compõem a etapa de produção;
II - nos estabelecimentos que beneficiam ou manipulam produtos vegetais frescos; e
III - nas demais etapas da cadeia produtiva (transporte, armazenamento, consolidação e comercialização) .
Art. 5° Cada ente deve manter, no mínimo, registros das informações obrigatórias dispostas nos Anexos I e II desta Instrução Normativa Conjunta e a nota fiscal ou documento correspondente, de forma a garantir a identificação do ente imediatamente anterior e posterior da cadeia produtiva e dos produtos vegetais frescos recebidos e expedidos.
Art. 6° Os produtos vegetais frescos, ou seus envoltórios, suas caixas, sacarias e demais embalagens devem estar devidamente identificados de forma a possibilitar o acesso, pelas autoridades competentes, aos registros com as informações obrigatórias e documentais em conformidade com o art. 5°, observadas as legislações específicas sobre embalagens e rotulagem de produtos destinados à alimentação humana.
§ 1º A identificação de que trata o caput pode ser realizada por meio de etiquetas impressas com caracteres alfanuméricos, código de barras, QR Code, ou qualquer outro sistema que permita identificar os produtos vegetais frescos de forma única e inequívoca.
§ 2º O detentor do produto comercializado a granel, no varejo, deve apresentar à autoridade competente informação relativa ao nome do produtor ou da unidade de consolidação e o nome do país de origem.
Art. 7º Na formação do lote consolidado, as unidades de consolidação e os estabelecimentos que beneficiam ou manipulam produtos vegetais frescos deverão manter registros das informações obrigatórias, dispostas no Anexo I e II desta Instrução Normativa Conjunta, para todos os lotes que deram origem ao lote consolidado, assim como a sua data de formação.
Art. 8º O produtor primário e as unidades de consolidação, deverão manter os registros dos insumos agrícolas, relativos a etapa da cadeia produtiva sob sua responsabilidade, utilizados no processo de produção e de tratamento fitossanitário dos produtos vegetais frescos, data de sua utilização, recomendação técnica ou receituário agronômico emitido por profissional competente e a identificação do lote ou lote consolidado correspondente.
Art. 9° Os registros das informações de que tratam esta Instrução Normativa Conjunta deverão ser mantidos à disposição das autoridades competentes por um período de 18 (dezoito) meses após o tempo de validade ou de expedição dos produtos vegetais frescos.
Art. 10. O descumprimento dos termos desta Instrução Normativa Conjunta sujeita o infrator às penalidades previstas na Lei nº . 6.437, de 20 de agosto de 1977, e na Lei nº 9.972, de 25 de maio de 2000, cuja incidência se dará independentemente de outras infrações administrativas, civis e penais previstas na legislação ordinária.
Art. 11. Esta Instrução Normativa Conjunta entra em vigor nos prazos estabelecidos no Anexo III, contados de sua publicação oficial.
O anexo III da INC estabelece os prazos para a implementação da rastreabilidade nas diferentes cadeias produtivas, estabelecendo 180, 360 e 720 dias.
A equipe de auditoria expediu ofício e requisição para que a SDA e a Anvisa se manifestassem com relação aos estudos prévios que embasaram a norma, à capacidade de adequação dos produtores rurais de diferentes portes econômicos, aos impactos almejados com o cumprimento dessa norma e como funcionará a sua fiscalização.
A SDA afirma que a rastreabilidade é uma das principais ferramentas utilizadas para gerenciar, controlar riscos, garantir qualidade de um produto e, em caso de risco, poder adotar ações corretivas ou preventivas durante um dado momento do processo (peça 19) . Com relação à capacidade de adequação dos produtores rurais, a SDA que além do prazo inicial de 180 dias para sua entrada em vigor, ficou acordado que, até dezembro de 2018, as fiscalizações terão caráter orientativo, possibilitando que todos os entes das cadeias produtivas se organizem para o seu cumprimento.
Quanto aos agricultores familiares e de pequeno porte, a SDA sustenta que a implantação da rastreabilidade tem sido debatida em constantes reuniões, com a participação de representantes do setor produtivo e órgãos estaduais de assistência técnica. Informa que os agricultores contarão com apoio da CNA, que está desenvolvendo um software, cujo sistema será disponibilizado com baixo custo para os produtores. Informa, ainda, que o software encontra-se praticamente pronto.
Com relação aos resultados almejados, a SDA afirma que cada um dos entes da cadeia produtiva de frutas e hortaliças, desde o produtor até o comerciante da ponta, passando por todas as etapas de seleção, processamento e classificação, deverá, ao manipular e comercializar tais produtos, adotar os mecanismos que permitam detectar a origem e acompanhar a movimentação de um produto ao longo da cadeia produtiva, mediante elementos informativos e documentais devidamente registrados. Tais procedimentos irão demandar do setor a devida atenção e organização na manipulação do produto, para que, ao adquiri-lo, sejam exigidas as informações obrigatórias sobre o produto e o seu fornecedor e, ao vendê-lo, sejam repassadas as informações obrigatórias sobre o produto e seu comprador. Tais procedimentos possibilitarão a identificação das origens das não conformidades relacionadas ao uso de agrotóxicos.
A Anvisa informa que os controles dos níveis de agrotóxicos em alimentos ocorrem no âmbito do Programa de Análise de Resíduos de agrotóxicos em alimentos (PARA) , criado em 2001 (peça 28) . Os relatórios do PARA dos últimos anos demonstraram baixo alcance da rastreabilidade até a sua origem, normalmente em torno de 30%. Nesse sentido, para aumentar a efetividade das ações do PARA, buscaram-se iniciativas para promover o aumento da rastreabilidade dos alimentos coletados. As vigilâncias estaduais e municipais têm sido parceiras nesse esforço, promovendo ações para conscientização dos entes integrantes da cadeia produtiva sobre a importância da rastreabilidade como um dos fatores relevantes para assegurar a qualidade dos alimentos ofertados à população. Conforme citado no Parecer da Procuradoria-Federal junto à Anvisa, a edição de uma INC permitirá tanto aos Fiscais da Secretaria de Saúde dos Estados, quanto aos Fiscais Agropecuários do MAPA, bem como aos Fiscais das Centrais de Abastecimentos dos Estados, realizar seus trabalhos de fiscalização nos diferentes elos da cadeia produtiva, em conformidade com suas competências e respectivos campos de atuação.
Com relação aos agricultores familiares e de pequeno porte, a Anvisa também informa que após o período de consulta pública os prazos para implementação foram ampliados e destacam que durante a construção da proposta, além do Departamento de Inspeção e Produção Vegetal – DIPOV/MAPA e da Anvisa, houve a participação da Secretaria de Desenvolvimento Agropecuário e Cooperativismo/MAPA. Link para acesso ao Relatório de Análise da Participação Social - http://portal.anvisa.gov.br/consultas-publicas#/visualizar/339035.
São evidentes os benefícios esperados com a adoção da rastreabilidade irrestrita de todos os produtos de origem vegetal no território nacional. Busca-se o aumento da segurança alimentar no consumo de frutas e hortaliças, a modernização do setor produtivo, a conscientização do uso correto de agrotóxicos e o aumento da qualidade dos produtos.
Foram identificados, no entanto, riscos com a implementação da INC 2:
Dúvidas com relação ao objeto da rastreabilidade: em que pese os órgãos elaboradores da INC afirmarem que o seu objetivo é o controle com a identificação das origens das não conformidades relacionadas ao uso de agrotóxicos, o texto da norma deixa clara a necessidade de se manterem registros dos insumos agrícolas, os quais assim define: todo fator de produção utilizado com o objetivo de garantir a nutrição e a proteção dos vegetais cultivados, de forma a melhorar a produtividade da lavoura e obter um produto final de boa qualidade.
Capacidade de adequação dos agricultores familiares e de pequeno porte: os órgãos informam que os prazos para cumprimento foram ampliados, que as fiscalizações terão caráter orientativo em 2018 e que a CNA está desenvolvendo um software com baixo custo para os produtores.
Já foi exposto, nesse relatório, os diversos perfis que compõem a agricultura familiar no Brasil. Há uma agricultura familiar melhor estruturada, organizada em associações e cooperativas (mais comum nas regiões sul e sudeste do Brasil) , que possui mais acesso a ATER, a crédito e ao mercado para a comercialização dos seus produtos. Há, todavia, quilombolas, assentamentos de reforma agrária, comunidades indígenas, pequenos produtores rurais sem acesso ao cooperativismo e ao associativismo e agricultores instalados em regiões de extrema vulnerabilidade econômica (ex. semiárido nordestino) . 
O Censo Agropecuário 2017 revelou a baixa escolaridade do homem do campo, ou seja, 53,3% dos produtores chegaram, no máximo, até o antigo primário. Desses, 28% são analfabetos ou analfabetos funcionais. Apenas 5,88% possuem ensino superior. Os itens 44 a 85 desse relatório expuseram a insuficiência e a ineficiência da oferta de ATER a esse público e nos itens 150 a 182 foram expostos alguns entraves que vêm prejudicando os principais programas estatais de apoio à comercialização da produção.  
Os dados acima demonstram as incapacidades de adequação a agricultura familiar às exigências impostas pela INC 2, sendo que os produtos de origem vegetal são a base da produção e da sobrevivência dessas pessoas.
Além disso, requisitaram-se informações da Secretaria Especial de Agricultura Familiar e do Desenvolvimento Agrário (SEAD) , órgão federal responsável pelas políticas públicas do setor, a fim de se obterem informações quanto a sua participação nos estudos dessa INC e a sua opinião quanto aos seus impactos (peça 39, p.1) . 
A SEAD informou que não foi consultada acerca da INC. Sustentou que, se a norma não for revista, os agricultores não terão condições de comercializar os seus produtos, a não ser dentro de algumas políticas públicas específicas que não façam essas exigências. Informam, por fim, que estão reformulando o Selo da Agricultura Familiar, com a criação do QR CODE que irá facilitar a rastreabilidade dos produtos.
Verificam-se, portanto, deficiências cada vez mais significativas nos deveres que o poder público tem para com os agricultores familiares – baixa escolaridade, insuficiente ATER, burocracias na regularização fundiária, complexa e insuficiente oferta de crédito, diminuição e descumprimentos legais dos programas de apoio à comercialização – e, por outro lado, exigências que demandam níveis de instrução que a maioria dos pequenos agricultores não tem para absorção de novas tecnologias e investimentos financeiros que eles não tem capacidade de suportar, como a INC 2.
É preciso que haja encadeamento nas políticas públicas de apoio e de cobrança governamentais dos setores produtivos para que, no caso exposto, uma população expressiva de agricultores familiares não retorne para a informalidade e para a miséria.
III.3.4	Produtos alimentícios de origem animal produzidos de forma artesanal
Em 14/6/2018, foi promulgada a Lei 13.680, que altera a Lei 1.283/1950, para dispor sobre o processo de fiscalização de produtos alimentícios de origem animal produzidos de forma artesanal.
Art. 1º Esta Lei altera a Lei nº 1.283, de 18 de dezembro de 1950, para dispor sobre o processo de fiscalização de produtos alimentícios de origem animal produzidos de forma artesanal.
Art. 2º  A Lei nº 1.283, de 18 de dezembro de 1950, passa a vigorar acrescida do seguinte art. 10-A:
“Art. 10-A.  É permitida a comercialização interestadual de produtos alimentícios produzidos de forma artesanal, com características e métodos tradicionais ou regionais próprios, empregadas boas práticas agropecuárias e de fabricação, desde que submetidos à fiscalização de órgãos de saúde pública dos Estados e do Distrito Federal.
§ 1º  O produto artesanal será identificado, em todo o território nacional, por selo único com a indicação ARTE, conforme regulamento.
§ 2º  O registro do estabelecimento e do produto de que trata este artigo, bem como a classificação, o controle, a inspeção e a fiscalização do produto, no que se refere aos aspectos higiênico-sanitários e de qualidade, serão executados em conformidade com as normas e prescrições estabelecidas nesta Lei e em seu regulamento.
§ 3º As exigências para o registro do estabelecimento e do produto de que trata este artigo deverão ser adequadas às dimensões e às finalidades do empreendimento, e os procedimentos de registro deverão ser simplificados.
§ 4º A inspeção e a fiscalização da elaboração dos produtos artesanais com o selo ARTE deverão ter natureza prioritariamente orientadora.
§ 5º Até a regulamentação do disposto neste artigo, fica autorizada a comercialização dos produtos a que se refere este artigo.”
Os pequenos produtores rurais de produtos de origem animal sempre reivindicaram mais apoio para a comercialização dos seus produtos para outros Estados, por meio de exigências dos órgãos de fiscalização que levassem em conta o seu pequeno porte. A lei acima estabelece a possibilidade do comércio interestadual de produtos de origem animal produzidos de forma artesanal e transfere a competência de fiscalização do MAPA para os órgãos de saúde pública estaduais. A lei prevê que as exigências para o registro dos estabelecimentos e dos produtos sejam adequadas às suas dimensões e que serão simplificadas. Por fim, estabelece que a inspeção e a fiscalização deverão ter natureza prioritariamente orientadora e que até a sua regulamentação, fica autorizada a comercialização desses produtos.
Questionado sobre a sua posição a respeito dessa lei, o MAPA, por meio das peças 20 a 24 informa que encaminhou sugestão de veto integral do projeto que a antecedeu. O entendimento do Departamento de Inspeção de Produtos de Origem Animal – DIPOA/SDA/MAPA encontra-se expresso abaixo:
“Com os nossos cordiais cumprimentos, e em atenção ao Ofício n. 0732/2018/CCO recebido por este Departamento no dia 17 de julho do ano corrente, servimo-nos do presente para prestar esclarecimentos, conforme solicitado por este Ministério Público, em relação a Legislação de produtos artesanais após o advento da Lei n. 13680/2018. Temos a informar que:
O Departamento de Inspeção de Produtos de Origem Animal não teve participação direta nas etapas da elaboração da Lei 13680/2018. Dessa forma, não há entendimento consolidado a respeito de definição de produto artesanal, nem definição em Lei ou norma infra legal. Saliento que estamos na busca de esclarecimentos, em razão do complexo cenário atual, que define competências não afetas a este ministério.
Entendemos, conforme se lê no §2º do Art. 10-A que a fiscalização se mantém conforme a Lei 1283/1952 e demais regulamentos. 
Importante esclarecer que, de acordo com a Lei 7889/89, o Serviço de Inspeção Federal possui ações apenas sobre os estabelecimentos registados no serviço de inspeção federal. Neste caso, não há "jurisdição" sobre os inscritos nos serviços estadual e municipal. 
Cabe salientar que a demanda por artesanal tratam na sua maioria de estabelecimentos que não são de Inspeção Federal.
O "selo arte", no entendimento desse Departamento, funcionará como uma certificação de qualidade, no sentido de indicar que determinados produtos atendam à critérios que o classifiquem como produto artesanal, critérios esses que ainda não foram definidos. O carimbo de inspeção determina qualidade sanitária, relativa à segurança do alimento e não pode, em hipótese alguma, ser substituído pelo "selo arte".
Entendemos que a fiscalização dos estabelecimentos dependerá do órgão no qual estarão registrados (Federal, Estadual ou Municipal) . No caso da Inspeção Federal, a equipe será a mesma que já fiscaliza os estabelecimentos industriais.
O MAPA permanece à disposição para os entendimentos sobre o tema e contribuir com sua expertise para colaborar com a elaboração de padrões e normativas que podem ser utilizadas como referência por outros serviços, proposta que está em avaliação para submeter à avaliação dos superiores.
Sendo o que se apresenta para o momento, permanecemos à disposição para eventuais esclarecimentos, e aproveitamos a oportunidade para renovar nossos protestos de elevada estima e consideração.”
O MAPA informa, ainda:
Cumpre informar que já se vem trabalhando em regulamentação para agroindústrias de pequeno porte, já contemplando exigências e procedimentos mais simplificados, sendo que o Decreto 5.741, de 30/03/2006, que foi alterado pelos Decretos 7.216/2010 e Decreto 8.471/2015, determinaram que as regras e processos no âmbito do SUASA, respeitem às especificidades regionais de produtos e das diferentes escalas de produção, incluindo a agroindústria rural de pequeno porte (Art. 2º § 9º do Decreto 5.741/2006) .
Com base nestes Decretos, foram expedidos a Instrução Normativa nº 16, de 23 de julho de 2015, que estabeleceu normas específicas de inspeção e fiscalização sanitária em agroindústrias de pequeno porte e a Instrução Normativa nº 05, de 14 de fevereiro de 2017 alterada pela Instrução Normativa nº 9, de 18 de janeiro de 2018, que estabeleceu requisitos técnicos quanto à estrutura física, dependências e equipamentos de estabelecimento agroindustrial de pequeno porte de produtos de origem animal, em especial para a cadeia produtiva de leite, ovos e mel. Adicionalmente, a Instrução Normativa nº 30, de 7 de agosto de 2013, estabelece critérios para a produção de queijos artesanais a partir de matéria-prima crua.
Simultaneamente às ações de regulamentação específica de inspeção de produtos de origem animal elaborados em estabelecimentos agroindustriais de pequeno porte, a Coordenação de Boas Práticas Agropecuárias (CBPA) e Divisão de Promoção da Produção Artesanal (DPA/CBPA) , da Secretaria de Mobilidade Social, do Produtor Rural e do Cooperativismo (SMC/MAPA) publicou Termo de Referência para contratação de consultoria física no âmbito do Projeto BRA/IICA/16/001. Este Termo tem o objetivo de realizar diagnóstico, no âmbito das instituições que atuam no campo dos produtos agroalimentares artesanais, dos conceitos, definições, legislação e políticas públicas voltadas para esses produtos, assim como discutir e propor, de forma participativa e consensual, um conceito geral e abrangente do que seja um produto agroalimentar artesanal bem como apresentar critérios operacionais que auxiliem na identificação e classificação de unidades de produção agroalimentar artesanal, conforme disposto no Termo de Referência.
A SEAD, por sua vez, entende que a lei apresenta uma grande evolução na área de inspeção sanitária, pois descentraliza a inspeção, que até então, para que um produto artesanal pudesse ser comercializado em todo o Brasil, este deveria possuir inspeção federal executada pelo MAPA. Acrescenta que com a nova lei, ocorre a descentralização do registro dos referidos produtos artesanais, passando para os órgãos de inspeção estaduais a autonomia para proceder o referido registro e a inspeção.
A SEAD informa que solicitou ao MAPA a sua participação no grupo de discussão para a regulamentação da lei.
Verifica-se a diferença de entendimentos do MAPA e da SEAD com relação a Lei 13.680. Para o MAPA não há nenhuma alteração na sua competência de inspeção e fiscalização para os estabelecimentos produtores que comercializam para outros Estados da Federação. Já para a SEAD, houve a descentralização do registro dos referidos produtos artesanais, passando para os órgãos de inspeção estaduais a autonomia para proceder o referido registro e a inspeção, pendente, apenas, de regulamentação.
Em análise dos normativos citados pelo MAPA para a simplificação das exigências para as agroindústrias de pequeno porte, percebe-se a sua evolução em busca de um melhor relacionamento e apoio aos pequenos produtores. Resta clara, todavia, a necessidade de uma adequada e rápida regulamentação da Lei 13.680, pois com as dúvidas e diferentes entendimentos constatados pelos órgãos consultados, fica evidente que a aplicação real do §5º que autoriza a comercialização interestadual dos produtos antes da regulamentação gerará muitos problemas e inseguranças jurídicas e econômicas para esse setor produtivo.
VI.	CONCLUSÃO
Este levantamento deu enfoque especial à agricultura familiar em razão de já existir esforço em curso do MAPA na desburocratização dos normativos e procedimentos por meio do Plano Agro +. Além disso, a agricultura familiar destaca-se por ocupar 75% dos estabelecimentos rurais no Brasil, conta com 60% do pessoal ocupado no campo, detém 28% do valor total da produção agropecuária e responde por cerca de 70% dos alimentos consumidos na mesa do brasileiro.
Influenciou ainda na decisão de focar na agricultura familiar a vulnerabilidade social desse público, a baixa capacidade de mobilização na busca das soluções para os problemas coletivos e o impacto sofrido pelas disfunções burocráticas existentes no setor público.
Foi diagnosticado a partir dos estudos e entrevistas realizados neste trabalho que existem três áreas críticas: Assistência Técnica e Extensão Rural (ATER) , crédito rural e comercialização dos produtos. Em cada área estão presentes vários riscos e aspectos burocráticos que atrapalham a sustentabilidade dos negócios da agricultura familiar.
Serviram como grandes fontes de dados, levantamentos e auditorias operacionais já realizados pelo TCU, como no Sistema Nacional de Crédito Rural (SNCR) , na Inclusão Produtiva (abordou questões relacionadas à ATER) , no Programa de Aquisição de Alimentos (PAA) , entre outros. Também, fundamentaram esse trabalho os estudos de artigos técnicos, as conversas realizadas ao longo do trabalho com órgãos e entidades do agronegócio e as respostas aos questionários enviadas pelas cooperativas de produtores rurais.
A ATER é o “eixo condutor” das políticas públicas voltadas para a agricultura familiar. Sem esses serviços, dificilmente os programas voltados para esse público alcançarão os resultados pretendidos.
Os principais riscos relacionados à ATER foram: precariedade da coordenação da ATER, uma vez que a Anater não vem cumprindo o papel para que foi criada; a oferta insuficiente e descontinuidade de ATER, pois, atualmente, apenas 3% do total dos estabelecimentos rurais contam com esses serviços, e vem decrescendo os recursos orçamentários federais; estrutura insuficiente para a ATER e baixa qualidade dos serviços prestados; deficiências do sistema atual de chamadas públicas, que é engessada e não vêm provocando mudanças significativas na vida das famílias atendidas.
A baixa qualidade da ATER resulta em burocracia nas instituições financeiras, diante do aumento do risco de insucesso do negócio, que passam a exigir mais garantias e restringir o crédito. Assim, caberia atuação do TCU, em complemento às ações de controle já realizadas, visando contribuir para o aprimoramento do funcionamento da ATER, especialmente na melhoria da qualidade das chamadas públicas realizadas pelo governo federal visando a prestação de serviços de ATER, bem como na continuidade e previsibilidade desses serviços.
Em relação ao crédito rural, considerado por muitos especialistas, como o principal instrumento para o atingimento dos objetivos da política agrícola brasileira, foram mencionados alguns riscos que de alguma forma relacionam-se com disfunções burocráticas.
O primeiro deles é a ausência de política de longo prazo criando instabilidade pelas constantes mudanças de planos do governo federal e consideráveis aumentos de custos operacionais para se adaptar às decisões superiores de última hora, seja para concessão de créditos, seja para prorrogações de dívidas.
Outro destaque foi a complexidade do marco regulatório do SNCR, com normativos antigos das décadas de 60 a 80 defasados diante da evolução do agronegócio. Como consequência podem ser citados a dificuldade de compreensão da política pelos produtores rurais e instituições financeiras, a exclusão de parcela do público alvo do crédito, reserva de mercado para poucas instituições financeiras e altos custos suportados pelas instituições financeiras decorrentes de alteração de normativos.
Algumas ideias que podem reduzir a burocracia na concessão e operacionalização do crédito rural foram comentadas naquele tópico.
Também foi comentado a pouca representatividade do seguro rural nas operações de crédito, trazendo situação de insegurança financeira e mais desconfiança das instituições financeiras, que passam a exigir mais garantias do produtor.
Em relação a comercialização dos produtos da agricultura familiar, verificou-se a importância dos programas governamentais, considerando os variados graus de desenvolvimento desse público, sendo de fundamental importância para grupos de quilombolas, assentamentos de reforma agrária, comunidades indígenas, pequenos produtores rurais sem acesso ao cooperativismo e ao associativismo e agricultores instalados em regiões de extrema vulnerabilidade econômica (ex. semiárido nordestino) .
No Programa de Aquisição de Alimentos, foi identificado o drástico contingenciamento dos recursos, dado que o número de agricultores beneficiados caiu de 91.245 em 2014 para 18.688 em 2017, com recursos caindo de R$ 466.479.876,21 para R$ 124.708.501,88. A queda desses recursos tem impacto direto na vida de milhões de agricultores familiares que dependem do PAA para a comercialização da sua produção. Sem o PAA esses agricultores ficarão em situação de vulnerabilidade social, passando a depender de outros programas sociais ou abandonando o campo para viverem em condições também vulneráveis em centros urbanos.
Além do contingenciamento dos recursos, a Conab relatou a opção que o MDS vem fazendo em direcionar os recursos do PAA para a execução direta dos Estados e Municípios. Afirmam que é um desperdício da estrutura eficaz e capilar que a Conab possui para a execução do programa, com anos de experiência e melhorias contínuas fomentadas, inclusive, pela a atuação da CGU e do TCU em diversas oportunidades recentes.
Outro risco identificado é a falta de acesso as bases de dados de outros órgãos federais por parte da Conab e da Secretaria da Agricultura Familiar e do Desenvolvimento Agrário (SEAD) .
No Programa Nacional de Alimentação Escolar (PNAE) , o principal risco identificado foi o não cumprimento do percentual de 30% de aquisições de produtos da agricultura familiar com os recursos repassados pelo FNDE para os Estados e Municípios, em descumprimento da Lei 11.947/2009.
Considerando que a execução dos recursos é descentralizada para aproximadamente 5.500 entidades (Estados e Municípios) , alegam os gestores que a fiscalização é desafiadora e citam projetos de capacitação realizados em alguns Estados. A equipe de auditoria identificou, entretanto, que apenas 27 secretarias estaduais de educação representam 30% dos recursos repassados e que a maioria delas não cumpre o percentual de compras da agricultura familiar. Recomenda-se, portanto, a concentração dos esforços de fiscalização do FNDE com base em critérios de materialidade e risco como os aqui demonstrados.
O impacto positivo para a agricultura seria elevado e em curto período. Exemplificando, se nos anos de 2014, 2015 e 2016 as secretarias estaduais tivessem cumprido o percentual estabelecido na Lei 11.947/2009, a agricultura familiar teria comercializado R$ 413.094.777,64 a mais. 
Ao FNDE, com a priorização dos seus esforços, cabe o exercício das suas competências previstas na Lei 11.947/2009 para a correção desse entrave enfrentado pela agricultura familiar, inclusive com a possibilidade de aplicação do seu art. 20, com a suspensão do repasse dos recursos do PNAE em caso de não cumprimento do percentual estabelecido no art. 14 de forma injustificada pelas principais entidades executoras.
Outro risco identificado nesse levantamento é a instituição obrigatória da rastreabilidade de produtos vegetais frescos por meio da Instrução Normativa Conjunta - INC 2 da Secretaria de Defesa Agropecuária - SDA e da Anvisa, de 7/2/2018.
Foram identificados os seguintes riscos com a implementação da INC 2:
a) Dúvidas com relação ao objeto da rastreabilidade: em que pese os órgãos elaboradores da INC afirmarem que o seu objetivo é o controle com a identificação das origens das não conformidades relacionadas ao uso de agrotóxicos, o texto da norma deixa claro a necessidade de se manter registros dos insumos agrícolas, os quais assim define: todo fator de produção utilizado com o objetivo de garantir a nutrição e a proteção dos vegetais cultivados, de forma a melhorar a produtividade da lavoura e obter um produto final de boa qualidade.
b) Capacidade de adequação dos agricultores familiares e de pequeno porte: os órgãos informam que os prazos para cumprimento foram ampliados, que as fiscalizações terão caráter orientativo em 2018 e que a CNA está desenvolvendo um software com baixo custo para os produtores.
Verificou-se deficiências cada vez mais significativas nos deveres que o poder público tem para com os agricultores familiares - baixa escolaridade, insuficiente ATER, burocracias na regularização fundiária, complexa e insuficiente oferta de crédito, diminuição e descumprimentos legais dos programas de apoio à comercialização - e, por outro lado, exigências que demandam níveis de instrução que a maioria dos pequenos agricultores não tem para absorção de novas tecnologias e investimentos financeiros que eles não tem capacidade de suportar, como a Instrução Normativa Conjunta - INC 2.
É preciso que haja encadeamento nas políticas públicas de apoio e de cobrança governamentais dos setores produtivos para que, no caso exposto, uma população expressiva de agricultores familiares não retorne para a informalidade e para a miséria.
Com relação aos Produtos alimentícios de origem animal produzidos de forma artesanal, identificou-se a diferença de entendimentos do MAPA e da SEAD com relação a Lei 13.680. Para o MAPA não há nenhuma alteração na sua competência de inspeção e fiscalização para os estabelecimentos produtores que comercializam para outros Estados da Federação. Já para a SEAD, houve a descentralização do registro dos referidos produtos artesanais, passando para os órgãos de inspeção estaduais a autonomia para proceder o referido registro e a inspeção, pendente, apenas, de regulamentação.
Em análise dos normativos citados pelo MAPA para a simplificação das exigências para as agroindústrias de pequeno porte, percebe-se a sua evolução em busca de um melhor relacionamento e apoio com os pequenos produtores. Resta claro, todavia, a necessidade de uma adequada e rápida regulamentação da Lei 13.680, pois com as dúvidas e diferentes entendimentos constatados pelos órgãos consultados, fica evidente que a aplicação real do §5º que autoriza a comercialização interestadual dos produtos antes da regulamentação gerará muitos problemas e inseguranças jurídicas e econômicas para esse setor produtivo.
Foram anexadas a este relatório várias propostas oriundas da CNA que podem ser avaliadas, oportunamente, e servir de subsídios para fiscalizações futuras. São questões pontuais e objetivas e muitas relacionam-se com disfunções burocráticas na agropecuária (peça 43, p. 3-20) . Além disso, à peça 45 consta um resumo dos principais riscos identificados pela equipe de auditoria e os possíveis trabalhos a serem realizados pelo TCU. 
VII.	PROPOSTA DE ENCAMINHAMENTO
Diante do exposto, submetem-se os autos à consideração superior, propondo:
recomendar ao Fundo Nacional de Desenvolvimento da Educação a adoção de medidas a fim de promover o cumprimento do percentual de 30% das aquisições com os recursos do Programa Nacional de Alimentação Escolar serem provenientes da agricultura familiar, em atenção à Lei 11.947/2009, notadamente em face do descumprimento por parte das secretarias estaduais de educação (itens 167-182) ;
recomendar ao Ministério da Agricultura, Pecuária e Abastecimento e à Agência Nacional de Vigilância Sanitária a reavaliação da implantação da Instrução Normativa Conjunta - INC 2 SDA/Anvisa, de 7/2/2018, que institui procedimentos para a aplicação da rastreabilidade ao longo da cadeia produtiva de produtos vegetais frescos destinados à alimentação humana, com relação à inclusão dos produtos provenientes da agricultura familiar, considerando a sua incapacidade técnica e financeira para o seu cumprimento (itens 183-200) ;
recomendar à Casa Civil, em articulação com o Ministério da Agricultura, Pecuária e Abastecimento e com a Secretaria da Agricultura Familiar e do Desenvolvimento Agrário, a priorização da regulamentação da Lei 13.680/2018, que alterou a Lei 1.283/1950, para dispor sobre o processo de fiscalização de produtos alimentícios de origem animal produzidos de forma artesanal, considerando os diferentes entendimentos dos órgãos e as inseguranças jurídicas e econômicas com a sua imediata aplicação, conforme prevê o seu § 5º (“Até a regulamentação do disposto neste artigo, fica autorizada a comercialização dos produtos a que se refere este artigo”) (itens 201-208) .
É o relatório.

não há.

Não atuou.

RELATÓRIO DE LEVANTAMENTO NA ÁREA DO AGRONEGÓCIO FAMILIAR. FISCALIZAÇÃO DE ORIENTAÇÃO CENTRALIZADA (FOC) QUE TEM POR OBJETIVO IDENTIFICAR DISFUNÇÕES NA BUROCRACIA ESTATAL COM IMPACTOS NEGATIVOS NO AMBIENTE DE NEGÓCIOS. ASSISTÊNCIA TÉCNICA E EXTENSÃO RURAL. SISTEMA NACIONAL DE CRÉDITO RURAL. COMERCIALIZAÇÃO DE PRODUTOS DA AGRICULTURA FAMILIAR. IDENTIFICAÇÃO DE RISCOS QUE PODEM SUBSIDIAR FISCALIZAÇÕES FUTURAS. RECOMENDAÇÃO. CIÊNCIA.

RELATÓRIO DE LEVANTAMENTO (RL)

Secretaria do TCU no Estado do Rio Grande do Sul (Sec-RS).

Trago à apreciação deste Plenário relatório de levantamento (peça 47) realizado na área do agronegócio, no âmbito de Fiscalização de Orientação Centralizada (FOC) que tem por objetivo identificar disfunções na burocracia estatal com impactos negativos no ambiente de negócios e na competitividade dos agentes produtivos, em prejuízo do desenvolvimento nacional.
O presente levantamento buscou propiciar o conhecimento de algumas das principais dificuldades enfrentadas pelo ramo agropecuário do país, em especial na agricultura familiar, segmento este que, segundo dados do Censo de 2006[footnoteRef:2], representava 84% do total dos estabelecimentos rurais brasileiros, equivalia a 24,3% da área total ligada ao agronegócio, contava com 60% do pessoal ocupado no campo e respondia por cerca de 70% dos alimentos consumidos na mesa do brasileiro. Além disso, calcula-se que a agricultura familiar seja a base da economia de 90% dos municípios com até 20 mil habitantes. [2:  O Censo Agro 2017 ainda não foi finalizado, o que impede a atualização de alguns dados.] 
Neste trabalho coordenado pela Sec-RS, com participação da Sec-GO, embora tenha-se compilado um variado conjunto de dados ligados ao tema do agronegócio, analisaram-se de forma mais detida três pilares que representam grande parte da sustentabilidade da agricultura familiar: (i) a assistência técnica e extensão rural; (ii) o financiamento da produção (crédito rural familiar) ; e (iii) a comercialização dos produtos.
Após resgatar fiscalizações já realizadas pelo TCU em temas afetos à agricultura familiar, além de promover reuniões junto a diversos órgãos e entidades e aplicar questionários a cooperativas e associações de agricultura familiar para obtenção de informações, a equipe de fiscalização elencou riscos e pontos de atenção relacionados aos três temas mencionados, que podem ser assim sintetizados:
Assistência técnica e extensão rural (Ater) – precária coordenação; oferta insuficiente e descontinuidade; estrutura e qualidade insuficiente; e deficiência do sistema atual de chamadas públicas;
Sistema Nacional de Crédito Rural (SNCR) – ausência de política agrícola de longo prazo; complexidade e má estruturação do marco relatório; burocracia na concessão e operacionalização de crédito rural; dificuldades enfrentadas pelos produtores rurais que compõem as unidades familiares de produção rural para acessar o crédito rural; e pouca representatividade do seguro rural;
Comercialização dos produtos da agricultura familiar – contingenciamento de recursos no Programa de Aquisição de Alimentos; falta de acesso a bases de dados de outros órgãos federais por parte da Companhia Nacional de Abastecimento (Conab) e da Secretaria da Agricultura Familiar e do Desenvolvimento Agrário (Sead) ; risco de não cumprimento do percentual de 30% de aquisições de produtos da agricultura familiar no âmbito do Programa Nacional de Alimentação Escolar (Pnae) ; e riscos relacionados à implementação da rastreabilidade ao longo da cadeia produtiva de produtos vegetais frescos.
Ao fim de suas análises, a equipe de fiscalização sugeriu recomendações direcionadas ao Fundo Nacional de Desenvolvimento da Educação (FNDE) , ao Ministério da Agricultura, Pecuária e Abastecimento (Mapa) , à Anvisa e à Casa Civil, proposta que contou com a concordância do secretário da unidade técnica (peça 48) . Anexadas ao processo, constam valiosas sugestões e propostas da Confederação da Agricultura e Pecuária do Brasil (CNA) , bem como indicações da equipe de auditoria sobre trabalhos futuros que podem ser desenvolvidos pelo Tribunal em função dos riscos identificados nesta fiscalização.
Feita esta breve introdução, passo a comentar as principais questões tratadas no presente levantamento, sem prejuízo de registrar, desde já, que acolho as análises empreendidas pela unidade técnica, sem embargo de propor alguns ajustes na proposta de encaminhamento oferecida.
II
Inicialmente, a título de contextualização, cumpre trazer à baila algumas estatísticas que denotam a importância do agronegócio e, mais especificamente, do seu segmento familiar, para a economia brasileira.
O Produto Interno Bruto (PIB) do agronegócio brasileiro experimentou um significativo crescimento nas últimas décadas, alcançando o valor de R$ 1,428 trilhão em 2017, o que representou 21,6% do PIB total e 44% das exportações daquele ano. Desde 2007, o superávit comercial do agronegócio brasileiro tem superado o déficit comercial dos demais setores da economia brasileira e contribuído para resultados positivos na balança comercial. 
Outro dado relevante para termos boa dimensão da representatividade do setor para a economia nacional diz respeito ao mercado de trabalho. Segundo dados da Pesquisa Nacional por Amostra de Domicílios – Pnad de 2015, o agronegócio absorve praticamente um de cada três trabalhadores brasileiros, distribuídos ao longo da sua cadeia de produção (atividades agropecuárias, agrocomércio, agroserviços e agroindústria) .
A despeito de todo esse protagonismo, são muitos os desafios a serem enfrentados pelo setor agropecuário, em especial as questões ligadas a fragilidades da infraestrutura logística nacional, a complexidade e oneração do sistema tributário, dificuldades de acesso ao crédito rural, além de aspectos sanitários, tecnológicos, entre outros.
Neste primeiro momento, o levantamento se direciona para o segmento do agronegócio familiar, porém, como a estratégia do Tribunal dos trabalhos relacionados à melhoria do ambiente econômico nacional estende-se por horizonte de tempo até 2030, outras fiscalizações que contemplem o agronegócio empresarial serão oportunamente realizadas.
Com o advento da Lei da Agricultura Familiar (Lei 11.326/2006) , o Censo Agropecuário de 2006 passou a trazer informações específicas desse setor. Os relatórios do Censo de 2017 ainda não foram disponibilizados por completo, o que impede algumas atualizações de dados. 
O Censo de 2006 mostrou que o Brasil possuía, naquele ano, um total de 5.175.489 estabelecimentos agropecuários dos quais 4.367.902 poderiam ser classificados como de agricultores familiares, o que representa 84% do total dos estabelecimentos agropecuários brasileiros, ocupando área de pouco mais de 80,3 milhões de hectares (24,3% da área total dos estabelecimentos rurais brasileiros) . Como já informado, a agricultura familiar é a base da economia de 90% dos pequenos municípios brasileiros.
Dados recentes do Censo de 2017 revelaram que 70% dos estabelecimentos rurais brasileiros possuem entre 1 e 50 ha. Segundo informações do então Ministério do Desenvolvimento Agrário, a agricultura familiar responde por cerca de 70% dos alimentos consumidos na mesa do brasileiro, como os seguintes: mandioca (87%) , feijão (70%) , carne suína (59%) , leite (58%) , carne de aves (50%) e milho (46%) .
Outro dado de relevo do Censo 2017 é a baixa escolaridade do homem do campo, pois 53,3% dos produtores chegaram, no máximo, até o antigo primário. Desses, 28% são analfabetos ou analfabetos funcionais. Apenas 5,88% possuem ensino superior, o que denota a vulnerabilidade do produtor rural brasileiro e reforça a necessidade de ações públicas voltadas à melhoria das condições de vida desse público e sua sustentabilidade no negócio.
III
A Lei 12.188/2010 definiu a Assistência Técnica e Extensão Rural (Ater) como serviço gratuito de educação não formal, de caráter continuado, no meio rural, que promove processos de gestão, produção, beneficiamento e comercialização das atividades e dos serviços agropecuários e não agropecuários, inclusive das atividades agroextrativistas, florestais e artesanais.
Sua execução é feita de forma terceirizada mediante convênios ou contratos de repasse, precedidos de chamadas públicas, com instituições de caráter público (entidades estaduais ou municipais) ou privado (organizações não governamentais, organizações da sociedade civil de interesse público, cooperativas e empresas) .
Por meio do Decreto 8.252/2014, foi instituída Agência Nacional de Assistência Técnica e Extensão Rural (Anater) , pessoa jurídica de direito privado sem fins lucrativos, de interesse coletivo e de utilidade pública, sob a forma de Serviço Social Autônomo, cuja a finalidade principal é de coordenar e implantar os programas de Ater.
Com relação ao tema da Ater, um dos eixos da agricultura familiar avaliados neste levantamento, recente Fiscalização de Orientação Centralizada (FOC) desta Corte apreciada mediante o Acórdão 2901/2018-TCU-Plenário, de relatoria do Ministro Walton Alencar Rodrigues, contemplou o assunto.
Naquela oportunidade, buscou-se analisar as políticas de inclusão produtiva urbana (especificamente o Sistema Nacional de Emprego e o Programa do Acesso ao Mundo do Trabalhador) e rural, com destaque, neste caso, para a Ater. Conforme registra o voto que antecede a deliberação mencionada, os diversos achados de auditoria convergem para o baixo desempenho e falta de apoio à promoção da inclusão produtiva da população rural mais pobre.
Pontuaram-se, ainda: dificuldades de estruturação da Anater; oferta insuficiente e descontinuidade de Ater pública federal (a Anater pretende atender, até 2020, 138 mil famílias, o que corresponde a apenas 3,16% dos estabelecimentos classificados como familiares pelo Censo de 2006 e a 5,4% familiares constantes no CadÚnico) ; rigidez do modelo de chamadas públicas para contratação de serviços de assistência técnica e extensão rural, em razão de pouco diálogo mantido com os atores públicos locais; desprestígio com que a atividade da Ater tem sido relegada pelo Estado nos últimos anos, de que são exemplos a queda na dotação orçamentária (que chegou a R$ 607 milhões em 2015 e passou para R$ 185 milhões em 2018) , a precariedade das condições de trabalho, a sobrecarga das atividades dos extensionistas e a falta de valorização da profissão e baixos salários.
No presente trabalho, a equipe de fiscalização colheu relatos junto a cooperativas e produtores rurais que mencionam a falta de qualidade do serviço prestado: as assistências não levam em conta, muitas vezes, aspectos da comercialização dos produtos; os extensionistas gastam muito tempo com as burocracias demandadas pelas políticas públicas do governo federal, como o Garantia Safra, e acabam não tendo tempo para realizar apropriadamente a Ater; insuficiência do número de técnicos; muitas ONGs contratadas nas chamadas públicas fazem trabalho superficial, não agregando muito ao produtor; muitas assistências prestadas possuem o viés filosófico, focada na questão social e ambiental, relegando aspectos econômico-financeiros do negócio.
Como se vê, trata-se de um quadro preocupante em uma política pública que, a despeito do seu alto potencial de transformação junto ao segmento de produtores rurais familiares, especialmente aqueles mais pobres, enfrenta diversas dificuldades para atingimento de seus objetivos.
IV
Com relação ao crédito rural, trata-se do principal instrumento de política agrícola e importante indutor de investimentos nos empreendimentos agropecuários, incluindo-se a adoção de tecnologias para aumento da produtividade no campo.
O Sistema Nacional de Crédito Rural (SNCR) , instituído em 1965, se transformou em pilar essencial para o agronegócio brasileiro. Em abril/2018, o saldo das operações do SNCR alcançou R$ 288,5 bilhões, representando 9,7% dos empréstimos de todo o Sistema Financeiro Nacional.
O SNCR, cujo controle atribui-se ao Banco Central do Brasil, é constituído pelos bancos oficiais federais, BNDES, agências de fomento, bancos estaduais, bancos privados e cooperativas autorizados a operar a modalidade de crédito rural.
Com base em fiscalização relatada pelo Ministro Augusto Nardes sobre o tema (Acórdão 1708/2017-TCU-Plenário) e também apoiada nas informações coletadas no presente levantamento, a unidade técnica destacou alguns dos riscos relacionados ao SNCR.
O primeiro se refere à ausência de política de longo prazo, uma vez que o planejamento agrícola nacional (art. 8º da Lei 8.171/1991) é definido apenas anualmente, o que prejudica os beneficiários do SNCR e toda a cadeia do agronegócio em razão da instabilidade diante da dúvida sobre a continuidade dos programas, das modalidades de financiamento, da taxa de juros, do volume de recursos ofertados, das culturas a serem fomentadas, entre outros.
Entrevistas da equipe de fiscalização junto ao CNA e ao Banco do Brasil indicaram que as mudanças de planos do governo federal geram consideráveis aumentos de custos operacionais para se adaptar às decisões superiores de última hora, seja para concessão de créditos, seja para prorrogações de dívidas. Como exemplo (peça 31, p. 3) , mencionam-se alterações anuais nas condições de financiamento agrícola, que dificultam as decisões na tomada de recursos e na disponibilidade de financiamento. Os contratos são, na grande maioria, efetivados para ciclo anual, elevando os custos de contratação ao produtor rural.
Conforme frisou a unidade instrutora, a realidade do agronegócio brasileiro passou por muitas mudanças desde a promulgação da Lei 8.171/1991, que dispõe sobre a política agrícola no país, e uma revisão da norma para adequações seria bem-vinda.
O segundo tema de atenção se refere à complexidade e má estruturação do marco regulatório do SNCR, composto por um emaranhado de leis, decretos, resoluções, normativos, cartas circulares e comunicados. Conforme avaliou-se no já mencionado Acórdão 1708/2017-TCU-Plenário, são várias as decorrências desse cenário, como dificuldades de compreensão da política pelos produtores rurais e instituição financeiras, normativos antigos e defasados diante da evolução do agronegócio, complexidade no Manual de Crédito Rural, altos custos suportados pelas instituições financeiras em razão da alteração de normativos, entre outros.
Como resultado dessa avaliação, o Plenário do Tribunal aprovou a realização de auditoria operacional de governança do SNCR, a ser conduzida pela SecexAgroAmbiental.
Cumpre registrar que, recentemente, foi proposta modificação da Lei do Crédito Rural (Lei 4.829/1965) , por meio do PL 10499/2018, com o objetivo de modernizá-la, dar mais transparência nas operações e simplificar os procedimentos. Entre as novidades, está a possibilidade da assinatura eletrônica das cédulas e títulos de crédito sem a necessidade do registro em cartório, junção das diversas cédulas de crédito rural num único instrumento, transparência dos encargos cobrados pela instituição financeira, acesso aos órgãos de controle a informações relativas aos financiamentos realizados com recursos públicos, limitação do seguro ao montante necessário para liquidar ou amortizar a operação garantida.
A terceira questão avaliada no âmbito do SNCR refere-se à demora na análise de pedidos de financiamento, na contratação e na liberação de recursos, problema comumente relatado pelos produtores rurais, em especial aqueles que não possuem histórico na instituição financeira na qual se pleitearam os recursos.
Com relação a esses procedimentos burocráticos para operacionalização do crédito rural, a equipe de auditoria compilou diversas oportunidades de melhoria junto a entrevistados do Banco do Brasil relacionadas, em suma, à simplificação, padronização e otimização de etapas, ajustes de regras para melhor atendimento das necessidades dos produtores e outros aprimoramentos.
Outro ponto reclamado por especialistas e produtores rurais é a exigência de renovação dos cadastros bancários anualmente, implicando custos e atrasos nas operações. A renovação automática ou algum dispositivo semelhante eliminaria essa necessidade.
Também são desafios a simplificação e diminuição do número de programas e fontes de recursos para financiar investimentos e a transparência da operação de crédito rural, de modo a identificar e eliminar exigências não previstas nas resoluções do Bacen.
Conforme se manifestou o CNA, em resposta à solicitação da equipe de auditoria:
 (...) a formatação atual da política de crédito rural pode melhorar, uma vez que é composta por amplo conjunto de fontes de recursos e programas e por uma estrutura complexa de regras, critérios para enquadramento dos produtores e condições de acesso aos financiamentos. Essa complexidade do sistema, com frequência, cria obstáculos para a transparência e o monitoramento do efetivo alcance dos objetivos da política, além de onerar sobremaneira os beneficiários da política, que incorrem em custos cartorários e intrínsecos à contratação do crédito, cobrados com o objetivo de reduzir a assimetria de informação e o risco moral, a despeito das facilidades de monitoramento viabilizados pelo uso da tecnologia da informação.
O quarto tema relativo ao SNCR se refere aos fatores limitantes do Programa Nacional da Agricultura Familiar (Pronaf) , cuja finalidade é promover o desenvolvimento sustentável do segmento rural constituído pelos agricultores familiares, de modo a lhes propiciar o aumento da capacidade produtiva, a geração de empregos e a melhoria de renda.
Desde o seu surgimento, o programa se estendeu de forma considerável, ampliou o montante financiado, desenvolveu programas especiais para atender diversas categorias, assumiu a assistência técnica e reforçou a infraestrutura tanto dos próprios agricultores como dos municípios em que se encontra. No Plano Safra 2018/2019, as taxas de juros ficaram de 2,5% a 4,6%, com limite para financiar no Pronaf Custeio de R$ 250 por mutuário. O valor destinado nessa safra ao Pronaf é de R$ 31 bilhões.
Consoante pontuou a unidade técnica, há um consenso de que os produtores da agricultura familiar enfrentam muitos problemas para acessar o crédito rural, tais como: desconhecimento sobre as possibilidades de crédito, dificuldades para atender as exigências de cada modalidade; indisponibilidade ou elevados custos relacionados ao seguro agrícola; incompatibilidade entre as instituições de crédito rural e os agricultores; custos relacionados ao tempo de deslocamento para obter informações e formalizar os contratos de crédito.
Outros entraves também foram citados pelas cooperativas consultadas no presente levantamento: dificuldade na elaboração do projeto, exigência exagerada de documentação, demora nas análises pelos bancos, má qualidade do atendimento dos bancos, restrição do Pronaf à diversificação da produção; dificuldade no gerenciamento dos recursos por parte do produtor, entre outros.
Os custos associados ao cumprimento da legislação ambiental também é outro obstáculo a ser superado, assim como a questão fundiária, uma vez que os bancos geralmente requerem a titulação da terra, sendo que parte do público alvo do Pronaf é composta de agricultores que não possui o título permanente do imóvel rural.
Como consequência dessa rigidez por parte das instituições financeiras na concessão de crédito, associada ao risco de inadimplência, nos últimos anos apenas parte dos recursos orçamentários do Pronaf para a agricultura familiar foram executados – de cerca de R$ 30 bilhões orçados, por volta de 22 bilhões são contratados. Assim, mais de 20% dos recursos do Pronaf deixam de ser utilizados, principalmente em razão do não enquadramento dos produtores às regras e exigências das instituições bancárias.
A quinta e derradeira questão abordada no tema do Crédito Rural diz respeito à pouca representatividade do Seguro Rural, que se constitui importante instrumento de mitigação dos riscos intrínsecos ao agronegócio, em especial aqueles ligados à instabilidade climática e à volatilidade de preços que afetam diretamente a rentabilidade do produtor.
Embora haja consenso da importância do seguro rural para a manutenção da renda no campo, não só para fazer frente às situações de adversidade climática e de variação de preços, mas também para o estímulo do uso de novas tecnologias nos empreendimentos agropecuários, trata-se de um mercado que necessita ser subvencionado para o seu desenvolvimento, de forma a compatibilizar os planos das seguradoras com as expectativas dos agricultores. 
No Brasil, as subvenções ocorrem por meio dos seguintes instrumentos: Programa de Subvenção ao Prêmio do Seguro Rural (PSR) , Programa Garantia Safra e o Programa de Garantia da Atividade Agropecuária (Proagro) .
Diversas foram as deliberações do Tribunal acerca desses programas, em especial os Acórdãos 454/2014 e 451/2014, ambos do Plenário, os quais apontaram diversas oportunidades de melhorias cujas implementações vêm sendo monitoradas pelo TCU ao longo dos últimos anos.
Conforme registrado no relatório precedente, em outros países líderes no agronegócio, a subvenção ao prêmio rural chega a responder por 90% da área plantada – número que no Brasil é de menos de 15%. Diante desse cenário, aliado ao contexto de restrição orçamentária enfrentado ultimamente, é essencial estimular a participação da iniciativa privada, tornando o mercado mais atrativo para as seguradoras e reduzindo a dependência das subvenções do governo.
V
Com relação ao eixo comercialização, o foco do levantamento se ateve a dois programas, considerados essenciais para a agricultura familiar: o Programa de Aquisição de Alimentos (PAA) e o Programa Nacional de Alimentação Escolar (Pnae) .
Por meio do PAA, instituído pela Lei 10.969/2003, adquirem-se alimentos produzidos pela agricultura familiar, com dispensa de licitação, que são destinados a pessoas em situação de insegurança alimentar e nutricional e àquelas atendidas pela rede socioassistencial, pelos equipamentos públicos de segurança alimentar e nutricional e pela rede pública e filantrópica de ensino.
O programa é executado de forma descentralizada por estados e municípios, em parceria com a Secretaria Especial de Agricultura Familiar e do Desenvolvimento Agrário – Sead/Casa Civil e pela Companhia Nacional de Abastecimento – Conab.
Informações levantadas neste trabalho traçam um cenário de constrição orçamentária atualmente enfrentado no PAA. O número de agricultores beneficiados pelo programa caiu de 91.245 em 2014 para 18.688 em 2017, com recursos caindo de R$ 466,47 milhões para R$ 124,7 milhões, respectivamente. É de se concluir que a queda desses recursos tem impacto direto na vida de agricultores familiares que dependem do PAA para a comercialização da sua produção, de que é exemplo o seguinte relato de visita técnica da equipe de fiscalização:
Para exemplificar a situação acima, esta equipe de auditoria visitou durante a execução do trabalho o assentamento Olga Benário, no município goiano de Ipameri (região sudeste, a 214 quilômetros de Goiânia) . Em torno de 94 famílias compõem o assentamento. Nos últimos anos, com a execução dos programas PAA e PNAE, essas famílias prosperaram. Construíram e reformaram casas, adquiriram maquinários e veículos e abasteceram escolas, asilos e creches no município. Com a queda do volume dos recursos, várias famílias ficaram sem projeto em 2018 e para o ano de 2019 não têm nada planejado para suprir o término do acesso a esse mercado consumidor da sua produção. (Peça 47, p. 30) .
Outro problema levantado junto à Conab diz respeito à falta de acesso às bases de dados de outros órgãos federais, que poderiam proporcionar melhor e mais ágil apuração dos dados do solicitante.
Quanto ao Programa Nacional de Alimentação Escolar – Pnae, coordenado pelo Fundo Nacional de Desenvolvimento da Educação (FNDE) , trata-se de ações voltadas para o oferecimento de alimentação escolar e educação alimentar e nutricional a estudantes das etapas de educação básica da rede pública.
O art. 14 da Lei 11.947/2009 define que, do total de recursos financeiros repassados ao FNDE, o mínimo de 30% deve ser utilizado para aquisição de alimentos diretamente da agricultura familiar, com prioridade dos assentamentos de reforma agrária, comunidades indígenas e quilombolas. Um dos grandes desafios do programa é a sua execução descentralizada, uma vez que os recursos são repassados pelo FNDE para os estados e municípios, exigindo ampla articulação entre gestores, técnicos, entidades de assistência técnica e extensão rural e agricultores familiares e suas organizações.
Não obstante tenha havido um salto nas aquisições diretamente da agricultura familiar (de 5% em 2010 para 22% em 2016 – valores referentes à média nacional observada) , a unidade técnica relata grande disparidade entre a capacidade de cumprimento da meta legal por parte das mais de cinco mil unidades executoras, que, em suma, são as secretarias estaduais de educação e as prefeituras municipais.
Chamam a atenção os casos das secretarias de educação dos estados de SP (0,31%) , RJ (12%) , PE (8%) , PI (8%) , SE (4%) , PA (5%) , AP (3%) e AL (0%) , todos com taxa de aquisição direta da agricultura familiar bem abaixo da média nacional, de 22%, e, portanto, bastante aquém do mínimo de 30% exigido em lei.
A equipe de fiscalização aduz também que, à exceção do Rio de Janeiro, em todos os estados da federação os municípios respectivos adquiriram percentuais bem superiores àqueles observados nas secretarias estaduais de educação, razão pela qual propôs recomendação ao FNDE para que adote medidas a fim de promover o cumprimento do percentual de 30% das aquisições com os recursos do Programa Nacional de Alimentação Escolar serem provenientes da agricultura familiar, em atenção à Lei 11.947/2009, notadamente em face do descumprimento por parte das secretarias estaduais de educação.
Embora concorde com o mérito da recomendação, que visa provocar ações no sentido do pleno cumprimento do percentual mínimo legal, observo que tal intento já foi contemplado no âmbito do processo consolidador da FOC realizada sobre a gestão dos recursos do FNDE – Acórdão 496/2018-TCU-Plenário (Rel. Min. Walton Alencar Rodrigues) . 
Naquele trabalho, um dos achados foi justamente a ausência de justificativas para o não cumprimento do percentual mínimo de 30% em alguns estados, que gerou a seguinte determinação:
9.1. determinar ao FNDE, que, adote as medidas necessárias a coibir, no âmbito de todos os estados da federação, as seguintes ocorrências, identificadas na auditoria objeto deste autos:
 (...) 
9.1.4. ausência de justificativas para a não utilização do percentual mínimo de 30% do total dos recursos financeiros repassados pelo FNDE na aquisição de gêneros alimentícios mediante chamada pública, situação identificada nos estados do Amapá, Mato Grosso, Minas Gerais, Rio Grande do Sul e Rondônia, em afronta ao disposto no art. 14 da Lei 11.947/2009. (Grifou-se) .
Como se vê, a questão foi tratada naqueles autos, de forma que seria inoportuno exarar novo comando semelhante ao FNDE. Registre-se que já foi autuado processo de acompanhamento do mencionado acórdão, sob o número TC Processo 016.562/2018-6, cuja responsabilidade está sob a Sec-ES, razão pela qual proponho dar ciência do presente levantamento, à guisa de subsídio, àquela unidade.
Nesta seção que trata do eixo comercialização, a unidade técnica ainda avaliou dois outros temas: a rastreabilidade de produtos frescos e os produtos alimentícios de origem animal produzidos de forma artesanal.
A Instrução Normativa Conjunta – INC 2/2018 da Secretaria de Defesa Agropecuária (DAS) e da Agência Nacional de Vigilância Sanitária (Anvisa) definiu procedimentos para a rastreabilidade ao longo da cadeia produtiva de produtos vegetais frescos destinados à alimentação humana, para fins de controle de resíduos de agrotóxicos, com prazos de implementação variáveis (180, 360 e 720 dias) conforme as diferentes cadeias produtivas.
Em que pesem os evidentes benefícios esperados com a rastreabilidade de todos os produtos de origem vegetal no território nacional, buscando-se o aumento da segurança alimentar, a modernização do setor produtivo, a conscientização do uso de agrotóxicos e o aumento da qualidade dos produtos, foram identificados riscos com a implementação da INC 2/2018.
Conforme já explanado anteriormente, o segmento da agricultura familiar possui em sua composição perfis bastante diversos, desde aquele melhor estruturado e organizado em associações e cooperativas, com condições de acesso a crédito e a Ater, até aqueles mais vulneráveis, como quilombolas, assentamentos, comunidades indígenas e pequenos produtores rurais em situações mais precárias.
Há, portanto, uma preocupação relacionada à provável incapacidade desses segmentos mais vulneráveis para se adequarem às exigências impostas pela INC 2/2018, segundo as quais cada um dos entes da cadeia produtiva, desde o produtor até o comerciante, deverá adotar mecanismos que permitam detectar a origem e acompanhamento da movimentação dos vegetais mediante elementos informativos e documentais devidamente registrados.
A equipe de fiscalização ainda apontou dúvidas com relação ao objeto da rastreabilidade: apesar de os órgãos elaboradores da norma afirmarem que o seu objetivo é o controle com a identificação das origens das não conformidades relacionadas ao uso de agrotóxicos, o texto da INC 2/2018 deixa clara, em seu art. 8º, a necessidade de se manterem registros dos insumos agrícolas (ou seja, dos fatores de produção utilizados com o objetivo de garantir a nutrição e a proteção dos vegetais cultivados, de forma a melhorar a produtividade da lavoura e obter um produto final de boa qualidade) .
Diante desse cenário, a unidade propôs o seguinte encaminhamento:
recomendar ao Ministério da Agricultura, Pecuária e Abastecimento e à Agência Nacional de Vigilância Sanitária a reavaliação da implantação da Instrução Normativa Conjunta - INC 2 SDA/Anvisa, de 7/2/2018, que institui procedimentos para a aplicação da rastreabilidade ao longo da cadeia produtiva de produtos vegetais frescos destinados à alimentação humana, com relação à inclusão dos produtos provenientes da agricultura familiar, considerando a sua incapacidade técnica e financeira para o seu cumprimento
Embora compartilhe das preocupações esposadas pela unidade instrutiva, considero que o direcionamento de comando desta Corte de Contas para reavaliação da norma, ainda que sob a forma de recomendação, deve estar prévia e suficientemente calcado em estudo mais aprofundado em trabalho específico de fiscalização. Dessa forma, entendo ser de melhor alvitre dar ciência do presente levantamento à SecexAgroAmbiental, como subsídio para o planejamento de futuras fiscalizações, o qual poderá contemplar trabalho no sentido de avaliar junto aos órgãos responsáveis, de forma mais minudente, a adequação e efetividade da implementação da referida norma.
Com relação ao último assunto abordado no presente levantamento, a unidade relata divergências de interpretação acerca da Lei 13.680/2018, promulgada em 14/6/2008, que dispõe sobre a fiscalização de produtos alimentícios de origem animal produzidos artesanalmente e o comércio interestadual desses produtos, ao introduzir o dispositivo a seguir transcrito na Lei 1.283/1950:
“Art. 10-A.  É permitida a comercialização interestadual de produtos alimentícios produzidos de forma artesanal, com características e métodos tradicionais ou regionais próprios, empregadas boas práticas agropecuárias e de fabricação, desde que submetidos à fiscalização de órgãos de saúde pública dos Estados e do Distrito Federal.
§ 1º  O produto artesanal será identificado, em todo o território nacional, por selo único com a indicação ARTE, conforme regulamento.
§ 2º  O registro do estabelecimento e do produto de que trata este artigo, bem como a classificação, o controle, a inspeção e a fiscalização do produto, no que se refere aos aspectos higiênico-sanitários e de qualidade, serão executados em conformidade com as normas e prescrições estabelecidas nesta Lei e em seu regulamento.
§ 3º  As exigências para o registro do estabelecimento e do produto de que trata este artigo deverão ser adequadas às dimensões e às finalidades do empreendimento, e os procedimentos de registro deverão ser simplificados.
§ 4º  A inspeção e a fiscalização da elaboração dos produtos artesanais com o selo ARTE deverão ter natureza prioritariamente orientadora.
§ 5º  Até a regulamentação do disposto neste artigo, fica autorizada a comercialização dos produtos a que se refere este artigo.”
A Secretaria da Agricultura Familiar e do Desenvolvimento Agrário/Casa Civil entende que a lei apresenta uma evolução na área de inspeção sanitária, pois a descentraliza para os órgãos de saúde pública de estados e do Distrito Federal (caput do art. 10-A transcrito acima) . Até então, para que um produto artesanal pudesse ser comercializado em todo o Brasil, exigia-se inspeção federal executada pelo Ministério da Agricultura, Pecuária e Abastecimento (Mapa) . 
O Mapa, por sua vez, por meio do Departamento de Inspeção de Produtos de Origem Animal (Dipoa) , informou que considera não ter havido alterações na sua competência de inspeção e fiscalização para os estabelecimentos produtores que comercializam para outros estados, segundo sua interpretação do §2º acima. 
Como bem ponderou a equipe de fiscalização, embora perceba-se uma evolução na legislação na busca de contemplar o apoio aos produtores de pequeno porte, é clara a necessidade de uma adequada regulamentação da Lei 13.680/2018, pois com as dúvidas e diferentes entendimentos constatados junto aos órgãos consultados, fica evidente que a aplicação real do §5º, que autoriza a comercialização interestadual dos produtos antes da regulamentação, gerará muitos problemas e inseguranças jurídicas e econômicas para esse setor produtivo. 
Por essa razão, é pertinente a recomendação sugerida à Casa Civil no sentido de que articule, junto aos órgãos responsáveis, a priorização da regulamentação da norma mencionada, considerando as diferentes interpretações acima relatadas e a situação de insegurança jurídica que ela pode causar.
Por fim, como o presente levantamento circunscreveu-se ao segmento da agricultura familiar, para que o Tribunal possa contribuir com diagnóstico completo e de relevo no âmbito das fiscalizações que têm por foco a desburocratização, julgo pertinente determinar a constituição de processo apartado com o objetivo de identificar as disfunções na burocracia estatal que afetam a produtividade e a competividade do agronegócio brasileiro, considerando não apenas as dificuldades na obtenção de crédito, mas também as barreiras alfandegárias que impactam as exportações e as importações, as dificuldades de infraestrutura logística, a ineficiência e complexidade da carga tributária, os entraves na obtenção de licenças ambientais e sanitárias, a atuação dos entes fiscalizadores, bem como  outros fatores relevantes que sejam identificados. 
	Tendo em vista todo o exposto, VOTO para que o Tribunal aprove a minuta de acórdão que ora submeto à apreciação deste Colegiado.
TCU, Sala das Sessões Ministro Luciano Brandão Alves de Souza, em 27 de março de 2019.
Ministro VITAL DO RÊGO 
Relator